ACORDAO-COMPLETO-2349701

ACÓRDÃO 1384/2019 ATA 21/2019 - PLENÁRIO

VISTOS, relatados e discutidos estes de representação formulada pela empresa A. Telecom Teleinformática Ltda., com pedido de concessão de medida cautelar, a respeito de possíveis irregularidades ocorridas no pregão eletrônico 2/2018 promovido pela Valec Engenharia, Construções e Ferrovias S/A, que tem por objeto a contratação de serviços de reestruturação da rede de dados.
ACORDAM os Ministros do Tribunal de Contas da União, reunidos em sessão do Plenário, ante as razões expostas pelo Relator, em:
9.1. considerar parcialmente procedente a presente representação, ante o preenchimento dos requisitos de admissibilidade previstos nos arts. 235 e 237, inciso VII, do Regimento Interno deste Tribunal, c/c art. 113, § 1º, da Lei 8.666/1993 e no art. 103, § 1º, da Resolução TCU 259/2014;
9.2. determinar à Valec Engenharia, Construções e Ferrovias S.A., com fundamento no art. 71, inciso IX, da Constituição Federal, c/c art. 45 da Lei 8.443/1992, que, no prazo de 15 (quinze) dias, adote providências com vistas a anular o Pregão Eletrônico 2/2018, por estar em desacordo com a Lei 8.666/1993, art. 3º, §1º inciso I e art. 7º, § 4º;
9.3. recomendar à Valec Engenharia, Construções e Ferrovias S.A., com fundamento no art. 250, inciso III, do Regimento Interno do TCU, que adote os seguintes procedimentos, caso opte por realizar nova licitação para aquisição de solução de firewall em substituição ao Pregão Eletrônico 2/2018:
9.3.1. identifique as métricas principais de firewall relativas aos requisitos que devem ser atendidos, considerando a expectativa para os próximos anos, a exemplo de firewall throughput, IPSec VPN throughput, número de conexões totais, número de conexões novas por segundo e espaço de armazenamento, de modo que seja possível mapear os principais modelos disponíveis, e garantindo que sua especificação não possua item restritivo sem a devida justificativa técnica;
9.3.2. liste em edital as possíveis soluções de mercado aptas a atender os requisitos técnicos, de fabricantes distintos, com vistas a aperfeiçoar a competitividade do certame, possibilitando a ampliação do número de concorrentes efetivos que possam atender às especificações;
9.3.3. caso venha a exigir requisitos de sustentabilidade ambiental, previstos na IN - SLTI/MP - 1/2010, certifique-se de especificar quais padrões devem ser obedecidos, nos termos do art. 5º da Instrução Normativa.
9.4. dar ciência desta deliberação à Valec Engenharia, Construções e Ferrovias S.A. e às empresas A. Telecom Teleinformática Ltda. e Niva Tecnologia da Informação Ltda; 
9.5.arquivar os presentes autos.

Representação a respeito de possíveis irregularidades ocorridas em pregão eletrônico que teve por objeto registro de preços para aquisição de plataforma de segurança com funcionalidade de proteção à rede, usuários/servidores críticos e inteligência no combate a ameaças.

3. Representante/Interessados:
3.1. Representante: A. Telecom Teleinformática Ltda. (37.166.592/0001-26).
3.2. Interessado: Niva Tecnologia da Informação Ltda (09.053.350/0001-90).

13.1. Ministros presentes: José Mucio Monteiro (Presidente), Walton Alencar Rodrigues, Augusto Nardes, Raimundo Carreiro, Ana Arraes, Bruno Dantas (Relator) e Vital do Rêgo.
13.2. Ministro-Substituto convocado: Marcos Bemquerer Costa.
13.3. Ministro-Substituto presente: Weder de Oliveira.

BRUNO DANTAS

Por registrar as principais ocorrências havidas no andamento do processo até o momento, resumindo os fundamentos das peças acostadas aos autos, adoto como relatório, com os ajustes necessários, a instrução da secretaria responsável pela análise da demanda (peça 109) , que contou com a anuência do corpo diretivo da unidade (peças 110-111) :
"INTRODUÇÃO
Cuidam os autos de representação impetrada pela empresa A. Telecom Teleinformática Ltda., CNPJ 37.166.592/0001-26, a respeito de possíveis irregularidades no Pregão Eletrônico 2/2018 (PE 2/2018) promovido pela Valec Engenharia, Construções e Ferrovias S.A. (Valec) , tendo como partícipe o Departamento Nacional de Infraestrutura de Transportes (Dnit) . O objeto consistiu de registro de preços para aquisição de plataforma de segurança com funcionalidade de proteção à rede, usuários/servidores críticos e inteligência no combate a ameaças, incluindo o fornecimento de equipamentos e softwares integrados, serviços de instalação e configuração, suporte técnico, garantia e transferência de conhecimento, ao valor estimado de R$ 22.990.412,99 (peça 2, p. 2 e 37) .
HISTÓRICO
2. O objeto do PE 2/2018 foi dividido em dois lotes. O lote 1, composto de quatro itens, consistiu de Solução de Proteção de Perímetro Físico, estimada em R$ 21.535.594,72, enquanto o lote 2, consistindo de Solução de Proteção de Perímetro Virtual, composto de três itens, foi estimado em R$ 1.454.818,27 (peça 2, p. 37) .
3. A sessão do pregão foi realizada em 16/3/2018, tendo a representante terminado a fase de lances em primeiro lugar com proposta no valor de R$ 12.488.480,52 para o lote 1. Após a desclassificação de sua proposta e a da empresa que ocupava a segunda colocação (Tracenet) , a empresa Niva Tecnologia da Informação Ltda. (Niva) , CNPJ 09.053.350/0001-90, terceira colocada, teve sua proposta aceita, sendo declarada vencedora, com preço final de R$ 13.890.800.00, conforme proposta de preços de 28/3/2018 (peça 79, p. 14-40) , para o mesmo lote (peça 1, p. 9, parágrafos 42-45) . A licitação foi homologada em 20/7/2018 (peça 7) , tendo sido publicada no DOU de 24/7/2018 (peça 25) .
4. Em síntese, a representante alegou que houve direcionamento para marca e empresa específicas, falta de isonomia na análise das propostas das licitantes, superdimensionamento da solução, elaboração da estimativa do preço da contratação a partir de cotações inadequadas e conluio entre licitantes, bem como a antieconomicidade e planejamento deficiente da contratação. Em 24/7/2018, a representante juntou elementos adicionais, em que basicamente expôs possíveis falhas do PE 2/2018, reiterando o pleito de adoção da medida cautelar para suspensão do certame devido à homologação do resultado e da iminente celebração do contrato (peça 26) .
5. A instrução inicial desta Secretaria de Fiscalização de Tecnologia da Informação (Sefti) (peça 31) foi acolhida na íntegra pelo Ministro Bruno Dantas, relator do processo, o que incluiu a adoção de medida cautelar inaudita altera pars, a oitiva da Valec e a oportunidade de manifestação da empresa Niva, vencedora do Pregão PE 2/2018 (peça 35) . A decisão foi referendada pelo Acórdão 1777/2018-TCU-Plenário (peça 44) .
6. A oitiva da Valec foi promovida em 27/7/2018, por meio do Ofício 0353/2018-TCU/Sefti (peça 36) , tendo a Valec se manifestado em 13/8/2018, por meio do Ofício 3703/2018-Presi (peça 64) . Já a empresa Niva foi instada a manifestar-se em 27/7/2018, por meio do Ofício 0354/2018-TCU/Sefti (peça 40) , tendo enviado sua resposta em 15/8/2018 (peça 69) .
7. Em 6/8/2018, a Valec apresentou recurso que foi acolhido como agravo (peça 47) , o qual teve seu provimento negado pelo Acórdão 1868/2018-TCU-Plenário - Relator Ministro Bruno Dantas (peça 66) , proferido na sessão de 15/8/2018.
8. Em 3/10/2018, esta Secretaria realizou a instrução de mérito, na qual propôs considerar a representação parcialmente procedente, determinando à Valec, com fundamento no art. 71, inciso IX, da Constituição Federal, c/c art. 45 da Lei 8.443/1992, que adotasse providências com vistas a anular o PE 2/2018, por estar em desacordo com a Lei 8.666/1993, art. 3º, inciso I e art. 7º, § 4º (peça 100) .
9. Em 21/11/2018, foi juntado aos autos memorial formulado pela Valec (peça 103) , em face das conclusões contidas na instrução de mérito proposta pela Sefti. Nesse memorial, a Valec pleiteia a revogação da decisão cautelar que suspendeu o processo licitatório e o não acolhimento da proposta formulada por esta unidade técnica na instrução de mérito retro mencionada.
10. Por despacho de 21/11/2018, o Ministro Relator Bruno Dantas determinou a restituição dos autos a esta Secretaria, para que esta verificasse em que medida as informações trazidas pela Valec no citado memorial teriam o condão de modificar a proposta de mérito formulada (peça 104) .
11. Complementando o aludido memorial, a Valec apresentou informações adicionais em 30/11/2018 (peça 106) .
12. Conforme despacho do Ministro Relator, esta instrução visa às análises dos argumentos trazidos pela Valec no memorial de 21/11/2018 e no respectivo complemento de 30/11/2018. Nesta oportunidade, inclui-se também a manifestação da empresa Niva (peça 69) .
EXAME TÉCNICO
13. Preliminarmente, destaca-se que, ao se analisar as propostas das empresas Niva e A. Telecom, identifica-se que o item mais relevante na composição de preços é o item 1 do lote 1, o hardware de firewall. No caso da proposta da empresa Niva, esse item representa cerca de 40% da proposta, chegando a quase 59% no caso da A. Telecom (Tabela 1) . Ao longo desta instrução, será dada ênfase a esse item para efeito de avalição do planejamento da contratação e da competitividade do certame, sem desprezar, contudo, os demais itens, que serão comparados sempre que possível.
Tabela 1 - Comparação dos preços ofertados, por item, pela vencedora do PE 2/2018 e pela representante
		Empresas
	Niva
	A. Telecom

		CNPJ
	09.053.350/0001-90
	37.166.592/0001-26

		Itens
	Valor Unitário
	Valor Total
	Valor Unitário
	Valor Total

	Lote 1
	Item 1
	1.495.000,00
	5.980.000,00
	1.961.394,46
	7.845.577,84

		Item 2
	937,00
	5.809.400,00
	482,86
	2.993.732,00

		Item 3
	580.300,00
	1.160.600,00
	578.376,48
	1.156.752,96

		Item 4
	470.400,00
	940.800,00
	246.208,84
	492.417,68

	Total Lote 1
	2.546.637,00
	13.890.800,00
	2.786.462,64
	12.488.480,48

	Lote 2
	Item 5
	144.000,00
	576.000,00
	123.250,00
	493.000,00

		Item 6
	147.270,00
	147.270,00
	180.000,00
	180.000,00

		Item 7
	200.055,00
	200,055,00
	164.936,00
	164.936,00

	Total Lote 2
	491.325,00
	923.325,00
	468.186,00
	837.936,00

	Total Lote 1 e 2
		14.841.125,00
		13.326.416,48

14. Com relação ao memorial em que a Valec contesta as conclusões da instrução de mérito de 3/10/2018 desta Sefti, a empresa alega, em essência, que 'a instrução não enfrentou de forma razoável e adequada todas as questões trazidas nas razões apresentadas em oitiva' (peça 103, p. 2) .
15. Considerando que os argumentos do referido memorial estão estruturados em torno das conclusões a que se chegaram naquela instrução de mérito (peça 100, p. 15-16) , eles serão, nesta peça, relatados e analisados dentro dos respectivos itens que sustentaram tais conclusões.
16. De igual forma, as manifestações da empresa Niva basicamente se restringiram aos itens 'i' a 'm' desta instrução, equivalentes aos itens 15.3.9 a 15.3.13 do despacho que autorizou as oitivas (peça 35, p. 3-4) , pois, no entender daquela licitante, são os itens afetos à sua condição de participante do certame. Nada obstante, a empresa também se propôs a formular breves comentários sobre alguns pontos que entende pertinentes exclusivamente à Valec (peça 69, p. 6) . Tanto uns quanto outros serão incorporados às análises dos respectivos itens.
17. Nesta instrução, manter-se-á a mesma estrutura adotada na instrução de 3/10/2018, ou seja, serão analisados os itens objeto da oitiva da Valec, utilizando-se como referência a ordem estipulada no Ofício 353/2018-TCU/Sefti (peça 36) .
I - Análise dos itens de oitiva
a) Dos fundamentos que levaram o estudo técnico preliminar que desencadeou o Pregão Eletrônico 2/2018 a mencionar os fabricantes nele elencados e as razões para não elaborar a devida avaliação das soluções citadas, comparando suas características e especificações técnicas, confrontando-as com os requisitos da instituição para verificar a sua adequação, abrangendo ainda, o adequado orçamento da contratação;
18. A Valec informa que no Estudo Técnico Preliminar da Contratação (ETPC) foram citadas soluções de outros órgãos públicos, embora sem testes no ambiente interno e sem a realização de visitas in loco em todas as organizações (peça 64, p. 9) .
19. A escolha da solução foi vislumbrada por meio do estudo das soluções de mercado, sendo escolhidas as especificações que atenderiam ao projeto da Valec, sem escolha de fabricante determinado (peça 64, p. 9) .
20. No memorial de 21/11/2018, a Valec informa que no ETPC consta quadro comparativo das soluções disponíveis no mercado com as quais se poderia obter o resultado pretendido (peça 103, p. 10; peça 4, p. 2) . Porém, reconhece que no referido documento tais soluções não foram comparadas (peça 103, p. 11) .
21. Aduz que, nada obstante, a equipe técnica da empresa, ao ser questionada pelo Conselho de Administração, realizou comparativos com outras soluções, notadamente com o fabricante Cisco (peça 103, p. 11) . Ilustra esse aspecto com excerto dos Memorandos 19/2018 e 20/2018 - Geinf/Supti/Diplan, da Gerência de Infraestrutura da Valec (peça 103, p. 11) .
22. A Valec acrescenta que, caso não tivesse observado as soluções dispostas no mercado, não teria chegado a um edital que pudesse ser atendido por quatro fabricantes distintos: Palo Alto, com as empresas Niva e Fast Security; Cisco, com as empresas A. Telecom e Teltec; Juniper, com a empresa ISH; e Bayron (peça 103, p. 12) .
23. Argumenta que a unidade técnica da Valec optou por não citar marcas e modelos, visando não fazer qualquer direcionamento do certame, e que não se conhece nenhum manual de estudo técnico preliminar de contratações onde seja obrigatório citar marcas e modelos de mercado (peça 103, p. 12) .
Análise
24. O processo de contratação inicia-se com o Documento de Oficialização da Demanda 2/2017 (peça 74, p. 2-6) . Já o ETPC 7/2017, ao comentar sobre as soluções disponíveis no mercado, menciona que serão levadas em consideração as soluções corporativas melhores pontuadas no NSS Labs, Gartner e casos de sucesso dentro do governo. A conclusão se dá pela atualização dos equipamentos dos firewalls atuais por solução mais moderna, integrada e eficiente, classificada pelo mercado como Firewall de Próxima Geração (NGFW) (peça 74, p. 8) . Nesse ponto, cabe destacar que o atual equipamento da Valec, o Check Point 4800, embora de capacidade menor, também é considerado um NGFW (peça 5, p. 2) .
25. Entre as soluções de órgãos públicos, são mencionados os fabricantes Juniper, Check Point e Palo Alto, sem menção aos respectivos modelos (peça 74, p. 9) .
26. Todavia, não há nos autos análise acerca dessas soluções ou menção a quais modelos de cada fabricante poderiam atender às necessidades da Valec. Após esse breve ETPC, foram encaminhadas a algumas empresas solicitações de cotação de preços, tendo por referência as especificações técnicas dos lotes 1 e 2 (peça 74, p. 51-98) . Também não foram justificados os quantitativos presentes no termo de referência (TR; peça 74, p. 145) , inicialmente restritos à Valec.
27. O fato de haverem comparecido ao pregão representantes de quatro marcas diferentes não assegura que os modelos oferecidos fossem capazes de atender às exigências técnicas do edital nem que as marcas ofertadas possuíam modelos capazes de atendê-las. Evidência disso é que a licitante que apresentou a melhor proposta (A. Telecom; peça 6, p. 4) , com equipamento da marca Cisco, foi desclassificada porque, entre outros motivos, não atendeu a inúmeros itens da extensa lista de requisitos técnicos (peça 77, p. 125-189) , e a que formulou a segunda melhor proposta (Tracenet; peça 6, p. 4) , com equipamento também da marca Cisco, foi igualmente desclassificada em decorrência de descumprimento de requisitos técnicos (peça 78, p. 44-79) .
28. Caberia à Valec, na fase de planejamento da contratação, evidenciar que haveriam diversas marcas e modelos no mercado capazes de atender às especificações do edital, como forma de assegurar e de prestar contas de que a configuração da solução licitada seria viável técnica e economicamente e que não se prestaria a direcionar o certame nem tampouco restringir a competição. Em outro giro, caso a prospecção de mercado indicasse que haveriam poucos ou só um produto capaz de atender às necessidades da Valec, caberia a demonstração, nos autos da contratação, de que todos os requisitos técnicos exigidos eram necessários e imprescindíveis, o que também não ocorreu.
29. Observando-se as condições elencadas no parágrafo anterior, não cabe acolhida à alegação da Valec de que citar marcas e modelos no estudo técnico preliminar da contratação poderia levar ao direcionamento do certame. No entanto, ao contrário, era exigível que a Valec apresentasse estudos comparativos demonstrando quais equipamentos de mercado atenderiam às especificações do edital, fato que não ocorreu.
Conclusão
30. Embora a Valec tenha listado contratações realizadas pela Administração Pública, não foram feitas avaliações dos equipamentos, comparação dos modelos disponíveis com as especificações técnicas, de modo a mapear quais soluções de mercado poderiam atender às necessidades da Valec e a demonstrar que a configuração da solução licitada seria viável técnica e economicamente e que não se prestaria a direcionar o certame nem tampouco restringir a competição.
31. Dessa forma, não merecem prosperar os argumentos da Valec para o item 'a'.
b) Da avaliação da possibilidade de atualização da solução de firewall então existente em seu parque tecnológico somente após o término do prazo estipulado pelo fabricante para aquisição de peças, acessórios e serviços que permitiriam o upgrade do equipamento antigo, apresentando o comparativo das principais características entre a solução antiga com as possíveis atualizações e a solução especificada no edital do Pregão Eletrônico 2/2018;
32. A Valec informa que, sabedora do término do suporte para sustentação do ambiente de firewall, abriu o processo 51402.146036/2016-12, em abril de 2016, e que, após os ritos do planejamento da contratação, vislumbrou a necessidade de expansão das tecnologias vigentes, uma vez que não mais apresentavam a performance necessária para todos os níveis de segurança exigidos (peça 64, p. 10) .
33. Naquele momento, os appliances (equipamentos) instalados já apresentavam degradação dos serviços, de forma a privilegiar a velocidade de acesso ao invés da manutenção dos requisitos de segurança. A empresa conclui informando que a justificativa para a inviabilidade de um upgrade e da renovação das licenças consta no ETPC (peça 64, p. 10) .
34. No memorial apresentado em 21/11/2018 (peça 103) , a Valec reproduz excerto do ETPC, alegando que o documento faz ressalva à criticidade da contratação pretendida e elenca quais soluções seriam observadas para a realização do TR (peça 103, p. 4) . Reproduz trechos do agravo de 6/8/2018 (peça 47) , alegando que nele está informada a situação enfrentada pela atual estrutura tecnológica da empresa (peça 103, p. 4-7) . Argumenta que tais elementos não foram considerados por esta Sefti quando da elaboração da instrução de 3/10/2018 (peça 103, p. 7; peça 100) .
35. Alega que a análise desta unidade técnica não considerou informações juntadas aos autos, que apresentam evidências que sustentam a expansão, 'como o desenho de utilização do firewall acompanhado de projeções de aumento de uso', tais como nos Memorandos 19/2018 - Geinf/Supti/Diplan (peça 107) e 20/2018 - Geinf/Supti/Diplan (peça 108) , dos quais destaca diagrama representativo dos 'segmentos controlados pelo equipamento a ser adquirido pelo pregão eletrônico 02/2018', acompanhado da seguinte afirmação (peça 103, p. 7-8) :
'A figura mostra a topologia atual, que tem causado muita lentidão, uma vez que os equipamentos não tiveram upgrades e estão há mais de seis anos em funcionamento. Acreditamos que, apesar de estar funcional, o equipamento em tela, pela sua obsolescência, está causando indisponibilidades na rede. Alertamos que o equipamento está trabalhando além de capacidade para a qual foi projetado inicialmente.'
36. A Valec argumenta que o referido diagrama mostra todo o tráfego de rede que passa pelos firewalls e que toda a rede já funciona a 1 GB, inclusive as portas do firewall atual. Porém, cada andar do edifício da Valec em Brasília tem velocidade de 2 GB, o que causa um gargalo na rede (peça 103, p. 8) .
37. Acrescenta que recentemente a empresa expandiu a capacidade do storage (equipamento para armazenamento de dados) para 10G, a qual não é comportada pelo modelo de firewall atual, que se constitui em gargalo para transações mais rápidas (peça 103, p. 8) .
38. A empresa destaca também que a solução almejada destina-se a funcionar pelos próximos quatro anos, contemplando a expectativa de crescimento de 2018 a 2022, conforme já abordado no Memorando 18/2018 - Geinf/Supti/Diplan (peça 103, p. 8-9; peça 80, p. 208-209) .
Análise
39. Consultando-se a referência ao ETPC mencionada, é possível observar o seguinte trecho (peça 74, p. 10) :
'Dessa forma, em análise do ambiente atual, encontramos alguns problemas. Ponto que podemos destacar é a conexão com 10 portas de 1 Gbps. Somente por essa configuração temos a limitação tanto no tráfego de rede bem como limitação de memória e processamento para todos as aplicações exigidas pela rede corporativa da Valec.
Outro ponto que cabe esclarecimento seria pela expansão das portas para redes com 10 Gbps. Em consulta ao datasheet é possível tal expansão por meio de troca de um módulo com 4 portas de 1Gb por outro módulo com 4 portas de 10 Gb. No entanto, novamente, encontraríamos restrição com memória e processamento, o que não alcançaríamos os resultados esperados.'
40. Apesar das referências à quantidade de portas que seriam utilizadas a mais e da migração para utilização de portas de 10 Gbps, não foram adicionadas evidências que sustentam essa expansão, tais como projeções de aumento de uso.
41. Com relação à alegada informação, no ETPC, sobre a criticidade da contratação e as soluções a serem nela observadas, o que se encontra no documento a esse respeito, além do excerto citado no parágrafo anterior, é tão somente o seguinte (peça 4, p. 1-3) :
'Soluções Disponíveis no Mercado
Há várias soluções disponíveis para uso. No entanto, levaremos em conta aquelas soluções de mercado corporativas melhores pontuadas em testes de empresas especializadas tais como NSS LABS, Gartner, bem como casos de sucesso dentro do governo.
Há diversas soluções de mercado, que podem ser adquiridas separadamente ou em conjunto. Com a incapacidade da atual solução de atender as necessidades da Valec devido a ausência de garantia, atualização e capacidade de processamento dos dados e análise, o qual encontra-se saturado e com desempenho insatisfatório, sugerimos a aquisição de nova solução.
Ressalta-se a criticidade desta aquisição, pois trata-se da segurança lógica da rede de dados da VALEC.
Dessa forma sugerimos a atualização dos equipamentos de Firewalls atuais por solução mais moderna, integrada e eficiente, cujo o mercado classifica como Firewall de Próxima Geração (NGFW) .
Análise de Projetos Similares realizados em outros Órgãos ou Entidades da APF
TSE, TRF5, DATAPREV, MINISTÉRIO DA CULTURA, MCTI, INEP/MEC
AVALIAÇÃO DAS DIFERENTES SOLUÇÕES
	SOLUÇÃO
	Disponibilidade de solução similar em outro órgão entidade?
	Portal de Software Público
	Capacidade e alternativa do mercado
	E-PING
	E-MAG
	ICP
	ARQ - Brasil

	1
	Firewall Juniper
	TRF5
						
	2
	Firewall Checkpoint
	TSE
						
	3
	Firewall Checkpoint
	DATAPREV
						
	4
	Firewall Checkpoint
	MINISTÉRIO DA CULTURA
						
	5
	Firewall Palo Alto
	MCTI
						
	6
	Firewall Checkpoint
	MEC/INEP
						
Análise e comparação entre custos de propriedade das soluções identificadas
 (...) Essa estrutura hoje encontra-se em nível crítico de funcionamento, a qual requer sua substituição.
 (...) É imperioso destacar que se trata de solução essencial para o funcionamento da rede da VALEC.
Escolha e Justificativa da Solução de Tecnologia da Informação
 (...) Dessa forma é necessário substituir a estrutura de segurança atual por solução mais moderna, integrada e eficiente, conhecida no mercado como Firewall de Próxima Geração (NGFW) .'
42. Como se pode observar, a Valec registra que 'há diversas soluções de mercado', elenca algumas delas, mas não realiza qualquer tipo de comparação com a sua solução atual nem com a desejada.
43. A empresa também discorre sobre possíveis fragilidades da solução atual. Alega ausência de garantia e atualização, mas não informa por que não optou por estender a garantia dos equipamentos atuais e fazer as atualizações que eram possíveis quando o prazo do respectivo contrato ainda assim o permitia. Alega, também, falta de capacidade de processamento, saturação e desempenho insatisfatório, mas não traz evidências objetivas das afirmações, tais como registros de log, gráficos de desempenho, estatísticas de utilização etc.
44. De igual maneira, a Valec fala sobre a criticidade da aquisição proposta, mas não demonstra cabalmente, com base em registros e históricos concretos, a relação entre a solução atual e a proposta, evidenciando, de forma objetiva, inclusive com análise de custo x benefício, de que forma, em quais aspectos e em que medida a nova solução supriria as deficiências da solução atual.
45. Também não procede a reclamação da Valec de que os citados aspectos, assim como as alegadas necessidades de expansão dos serviços de rede, não foram considerados por esta unidade técnica quando da elaboração da instrução de 3/10/2018. Vide, por exemplo, os itens 17 a 20 e 94 a 97 da referida instrução (peça 100, p. 3 e p. 13) .
46. No que se refere ao diagrama de topografia da rede de computadores da Valec, a referida topografia, por si só, não é capaz de evidenciar as alegadas deficiências do atual equipamento de firewall, nem os alegados problemas de desempenho da rede e, muito menos, justificar a configuração e as exigências da solução proposta. Pode-se observar, por exemplo, a subjetividade que norteou a justificativa para a aquisição proposta, no seguinte trecho trazido à luz pela própria Valec (parágrafo 35) : 'Acreditamos que, apesar de estar funcional, o equipamento em tela, pela sua obsolescência, está causando indisponibilidades na rede'.
47. O gestor da Valec, responsável pela análise técnica da contratação, 'acredita' em uma determinada relação de causa e efeito, mas não procura demonstrar nos autos da contratação, por meio de documentos técnicos, como chegou a tal conclusão.
Conclusão
48. Não restou demonstrado que a atualização do atual equipamento ou ainda, de sua substituição por equipamento com capacidade semelhante, não seria suficiente para atender às necessidades da Valec, sendo a justificativa insuficiente para afastar a irregularidade apontada.
c) Dos fatos que levaram as empresas Mtel Tecnologia Ltda., Vert Soluções em TIC Ltda. e Fasthelp Informática Ltda. a apresentarem propostas de preços corrigidas;
49. A Valec esclarece que após a cotação de preços inicial, foram incluídos os quantitativos esperados pelo Dnit. Assim, foi solicitado das empresas que revisassem suas propostas em vista aos novos quantitativos (peça 64, p. 10) .
Análise
50. Proceder-se-á a análise deste item 'c' em conjunto com a do item 'd' a seguir.
d) Critérios utilizados para avaliação das propostas de preço recebidas em resposta à sua solicitação;
51. Acerca dos critérios utilizados para avaliação das propostas de preço, a Valec informa (peça 64, p. 10) :
'Verificamos qual a solução estava sendo ofertada, quantitativos e se os valores estavam próximos daqueles estabelecidos anteriormente. No entanto, a empresa FastHelp apresentou proposta com os valores contendo erro de digitação em um dos itens (folha 145 do arquivo 'Processo 180668/2017-96 - PE 002-2018 - Segurança de Rede') . Igualmente, a empresa VERT apresentou erro material no item 2, do lote 1, que solicitamos reanálise (folha 149 do arquivo 'Processo 180668/2017-96 - PE 002-2018 - Segurança de Rede') .'
Análise - itens 'c' e 'd'
52. É possível observar, no processo administrativo Processo 180668/2017-96, que a inclusão do Dnit se deu posteriormente ao primeiro pedido de cotação de preços, o que justificaria ter que realizar nova solicitação às empresas inicialmente cotadas (peça 75, p. 117) . Acerca do 'erro material' argumentado para solicitação da alteração das propostas iniciais da FastHelp e da Vert, não se vislumbra algo que possa se distinguir de comportamento aceitável diante da situação.
Conclusão
53. Considera-se justificável a correção das propostas inicialmente elaboradas, pois havia necessidade de solicitação de novas propostas de preço devido ao ingresso do Dnit como participante do registro de preços, o que alterou significativamente os quantitativos, esperando-se uma redução dos valores devido ao ganho de escala. Sobre o 'erro material' apontado em duas propostas, não foi identificada conduta contestável, de forma que se aceita a justificativa da empresa para esse ponto.
e) Das razões para não contestar as propostas de preços oferecidas pelas empresas que atenderam sua consulta, uma vez que demonstraram não haver economia devido ao ganho de escala proporcionado pela aquisição de maior quantitativo dos itens que compõem o objeto do Pregão Eletrônico 2/2018;
54. A Valec argumenta estar ciente de que durante a formulação de propostas nem sempre é interessante para a empresa observar requisitos de preços e seus descontos. Informa que foram enviadas consultas de propostas de preços para onze empresas e foram recebidas apenas quatro. Em conclusão, apresenta a redução de cerca de 34% entre os valores estimados e os valores obtidos no pregão (peça 64, p. 10) .
55. Em seu memorial de 21/11/2018 (peça 103) , a Valec alega que a contestação de preços ofertados pelas empresas em respostas às solicitações de propostas comerciais para efeito de estimativa de preços 'se mostra tarefa difícil e permeia um comportamento de constante presunção de má-fé por parte do mercado' (peça 103, p. 13) . Questiona quais seriam os parâmetros para realizar tal contestação e entende que 'o simples envio da proposta por si só é o reconhecimento das empresas em atender as especificações técnicas ali contidas' (peça 103, p. 13) .
56. Aduz que a simples cotação de preços seria diferente da fase do pregão, porque nesta, por a contratação mostrar-se factível, os proponentes se sentiriam obrigados a ofertar descontos em face do ganho de escala nos quantitativos (peça 103, p. 13) .
Análise
57. Com a inclusão do Dnit como participante do registro de preços, os quantitativos solicitados duplicaram para os itens do lote 1, tendo acréscimo substancial no item 2, cerca de cinco vezes.
Tabela 2 - PE 2/2018 - Quantitativos Valec e Dnit
	Lote 1 - Solução de perímetro físico

	Item
	Descrição
	Valec
	Dnit
	Total

	1
	Módulo de controle de perímetro físico 
	2 
	2 
	4 

	2
	Módulo de proteção à usuários e servidores críticos 
	1.200 
	5000 
	6200 

	3
	Módulo de inteligência no combate às ameaças 
	1 
	1 
	2 

	4
	Suporte técnico dos módulos de proteção de perímetro físico 
	1 
	1 
	2 

	Lote 2 - Solução de proteção de perímetro virtual

	Item
	Descrição
	Valec
	Dnit
	Total

	5
	Módulo de controle de perímetro virtual 
	4 
	0 
	4 

	6
	Módulo de gerência centralizado 
	1 
	0 
	1 

	7
	Suporte técnico dos módulos de proteção e gerência centralizada do perímetro virtual 
	1 
	0 
	1 

58. Dessa forma, é esperado que esse acréscimo de quantitativos possa trazer preços melhores pelo ganho de escala em ambiente competitivo, especialmente porque o edital prevê a utilização da ata de registro de preços resultante por participantes em momento posterior, os chamados 'caronas', nos limites máximos previstos pelo Decreto 7.892/2013 (peça 2, p. 18, item 14.6) .
59. Considerando os valores homologados da licitação (R$ 14.814.125,00) , o PE 2/2018, caso seja utilizada toda a sua capacidade de adesões tardias, poderá gerar despesa de até R$ 88.884.750,00 (peça 80, p. 361) . A questão da competitividade, portanto, é fundamental para se analisar a razoabilidade dessa utilização extra.
60. Ademais, são questionáveis os argumentos trazidos pela Valec em seu memorial de 21/11/2018, quanto à alegada insuficiência ou dificuldade de a Administração Pública buscar junto às potenciais empresas privadas fornecedoras de bens de serviços uma redução de preços, em decorrência do aumento de volume de compras - princípio comercial e econômico histórico e mundialmente consagrado. Dada à condição de negociação favorável em função do quantitativo contratado, seria exatamente essa a conduta normalmente esperada do gestor. Além disso, a alegada fragilidade, provisoriedade e imprecisão relativa ao preço real das propostas comerciais somente reforça as conclusões a que se chegaram na instrução de 3/10/2018, ora ratificadas.
Conclusão
61. Considerando os preços obtidos das empresas na pesquisa de preços, não foi possível observar a aplicação do ganho de escala ao se ter aumentado os quantitativos após a entrada do Dnit, sem falar na possibilidade implícita da utilização da ata por adesões tardias.
62. A justificativa apresentada pela Valec se dá pelo pouco interesse que as empresas possuem em ofertar preços competitivos na etapa de pesquisa de preços. Essa mesma justificativa se aplica para criticar a estimativa de preços realizada, baseada exclusivamente em preços ofertados por empresas, o que contraria a jurisprudência do TCU (Acórdãos 2.170/2007-Rel. Min. Ubiratan Aguiar, 819/2009-Rel. Min. Walton Alencar, 2.943/2013, 2.637/2015-Rel. Min. Bruno Dantas e 2.352/2016-Rel. Min. Raimundo Carrero, todos do Plenário do TCU) , bem como as orientações da IN SLTI/MP 5/2014.
63. Dessa forma, os argumentos não devem ser aceitos para esse item.
f) Das razões para não considerar preços de contratações públicas para soluções de firewall similares à do Pregão Eletrônico 2/2018 quando da elaboração da estimativa de preços de seu objeto;
64. A Valec sustenta que houve pesquisa por contratações semelhantes nos sites Banco de Preços e Painel Governamental. Alega que, em ambos, não foram encontrados 'projetos com todos os itens, semelhantes ao nosso projeto'.
65. Conclui ressaltando que conhece as soluções adotadas nos órgãos mencionados no ETPC, mas que essas não atenderiam por completo às necessidades da Valec, exigindo complementações, o que resultou no TR (peça 64, p. 10-11) e na impossibilidade de utilização dos preços praticados na sua estimativa.
Análise
66. Proceder-se-á a análise deste item 'f' em conjunto com a do item 'h'.
g) Do quantitativo de requisitos técnicos exigidos no edital do Pregão Eletrônico 2/2018, demonstrando que não são desnecessários ou capazes de limitar ou frustrar a competitividade do certame;
67. A Valec informa que a quantidade de itens não inviabilizou ou frustrou maior participação no certame, o que possibilitou a participação de cinco licitantes. Acerca das desclassificações, acredita que houve oferta de produtos aquém do atendimento aos requisitos (peça 64, p. 11) .
68. Complementa afirmando que os requisitos do edital estão condizentes com o projeto para atendimento do ambiente tecnológico da Valec e que a empresa A. Telecom até o momento não apresentou contestações à planilha em que são apresentados os pontos de discordância da proposta apresentada com o exigido em edital (peça 64, p. 11) .
69. A Valec elenca diversos produtos de várias marcas, além dos ofertados pela empresa Niva, os quais, segundo ela, conforme as informações contidas nos sites dos respectivos fabricantes, poderiam atender às especificações técnicas exigidas no edital (peça 103, p. 15-16) . Destaca que as licitantes tinham liberdade para, caso assim o desejassem, ofertar produtos de marcas distintas para cada item do pregão, combinando-os como achassem conveniente, desde que atendidas as necessidades da Valec (peça 103, p. 17) . A empresa ressalta, novamente, que optou por não fazer menção específica a marcas para não restringir o caráter competitivo do certame (peça 103, p. 17) .
70. Reitera que os requisitos técnicos exigidos foram detalhados suficientemente e poderiam ser atendidos pelos mais diversos fabricantes (peça 103, p. 17) . Para sustentar sua afirmação, apresenta excertos do Documento de Oficialização da Demanda (peça 3, p. 1) , do ETPC (peça 4, p. 3) , do TR (peça 2, p. 23-25) . Cita, ainda, a norma técnica ISO 27002 (Código de prática para a gestão da segurança da informação) , as Normas Complementares do Gabinete de Segurança Institucional, a Lei Geral de Proteção de Dados e o Marco Civil da Internet (peça 103, p. 19) .
71. A Valec informa, ainda, que não participaram do referido pregão somente representantes das marcas Cisco e Palo Alto, mas também de outros fabricantes. Contudo, as desclassificações não se deram em razão da marca ofertada, mas sim porque os equipamentos foram ofertados em desacordo com as exigências ou porque as licitantes encontraram dificuldades de habilitação distintas de questões técnicas (peça 103, p. 27) .
Análise
72. Participaram do PE 2/2018 sete empresas (peça 6, p. 2-3; peça 78, p. 44-45) . Duas ofereceram equipamento Palo Alto (Niva e Fast Security) , três ofereceram equipamento Cisco (A. Telecom, Teltec e Tracenet) , uma ofereceu equipamento Juniper (ISH) e uma ofereceu equipamento Infotecs (Baryon) . Todas apresentaram lances na primeira fase da disputa (peça 6, p. 3) .
73. Porém, especificamente na fase de tempo aleatório apenas cinco das sete licitantes ofertaram lances (Niva, Fast Security, A. Telecom, Tracenet e Baryon; peça 6, p. 3-4) . Conforme destacado na primeira instrução desta Secretaria, de 25/7/2018 (peça 31, p. 9, item 55) , em consulta ao painel Análise em Disputas Eletrônicas (Adele) do TCU, constatou-se que na fase aleatória do referido pregão, que durou apenas seis minutos, houve nove trocas da primeira posição, sendo que quatro licitantes distintas estiveram à frente da disputa em momentos diferentes, indicando relativa disputa pela vitória (peça 30) .
74. Portanto, aparentemente haviam quatro marcas distintas sendo representadas inicialmente (Palo Alto, Cisco, Juniper e Infotecs) e, na fase aleatória, somente três (Palo Alto, Cisco e Infotecs) . Nada obstante, a licitante que estava representando a marca Infotecs, Baryon Serviços de Informática Eireli, estava impedida de participar de licitações, conforme registro no Sistema de Cadastramento Unificado de Fornecedores - Sicaf (peça 6, p. 6) .
75. Tem-se assim que, embora sete empresas tenham formulado propostas iniciais, só é possível identificar dois fabricantes com revendedores disputando efetivamente o PE 2/2018: Palo Alto, fabricante dos equipamentos ofertados pelas empresas Niva e Fast Security, e Cisco, fabricante dos equipamentos oferecidos pela empresa A. Telecom, Tracenet e Teltec.
76. Ocorre que, das três licitantes que ofertaram produtos Cisco, uma, a empresa Teltec, sequer ofereceu lance na fase aleatória do pregão (peça 6, p. 3-4) e as outras duas, primeira e segunda classificadas no certame (A. Telecom e Tracenet, respectivamente) , tiveram as suas propostas recusadas porque, entre outros motivos, os equipamentos oferecidos não atendiam aos requisitos técnicos do edital (peça 6, p. 4) , conforme já exposto nesta instrução (parágrafo 27) .
77. Em suma, pode-se afirmar que, no referido PE 2/2018, apenas uma marca, a Palo Alto, esteve efetivamente representada e em condições de sagrar-se vencedora.
78. A Valec, em seu memorial de 21/11/2018, relaciona modelos de firewall de nove marcas, além da ofertada pela empresa Niva (Palo Alto) , os quais, segundo ela, poderiam atender às especificações técnicas exigidas no edital (peça 103, p. 15) . Porém, não fez a demonstração de compatibilidade técnica no momento oportuno, ou seja, durante o planejamento da contratação, e nem em sede de oitiva.
79. Dessa maneira, tendo em conta a ausência de várias marcas sendo efetivamente representadas na disputa e a incapacidade de os produtos ofertados atenderem aos requisitos técnicos do edital, não há como prosperar o argumento de que o nível de exigência de tais requisitos não frustrou a competitividade do certame.
80. Quanto à demonstração de que os requisitos técnicos são realmente necessários, a Valec não o fez, limitando-se a afirmar que os requisitos estão condizentes com seu ambiente tecnológico. Os documentos citados pela Valec em seu memorial de 21/11/2018 (parágrafo 70) , embora importantes, não se prestam a justificar a exigência de cada um dos requisitos técnicos em questão.
81. Quanto ao grau de detalhamento dos referidos requisitos, estes foram minuciosamente relacionados em 52 páginas do Anexo I do TR, resultando em aproximadamente 546 requisitos, sem contar os inúmeros desdobramentos de muitos deles (peça 2, p. 42-93) . Porém, o problema não está na quantidade de requisitos, mas sim na ausência de justificativa para cada um deles, bem como, na demonstração cabal, mediante a apresentação de planilhas e quadros comparativos, de que haveria mais de uma marca capaz de atendê-los.
82. Por fim, cabe esclarecer que, a exemplo do exposto no parágrafo 60 da instrução de 3/10/2018 (peça 100, p. 9) , o que a análise técnica empreendida por esta Secretaria mais se ressentiu não foi da ausência de menção no edital a marcas e modelos capazes de atender aos requisitos técnicos estabelecidos, mas sim da ausência nos autos do processo administrativo da contratação - ou seja, em documentos internos da Valec - de menções a essas possíveis marcas e modelos, com estudos técnicos comparativos capazes de evidenciar que o conjunto de tais requisitos não estaria direcionando o certame para somente uma marca.
Conclusão
83. A justificativa da Valec de que o quantitativo de requisitos técnicos não frustrou o caráter competitivo do certame não merece prosperar, pois a Valec não logrou comprovar que mais de uma solução de mercado poderia atender suas especificações.
84. Além disso, observou-se que somente dois fabricantes tiveram representantes efetivamente concorrendo no PE 2/2018, sendo que as duas licitantes (A. Telecom e Tracenet) que representavam um deles (Cisco) foram desclassificados porque os equipamentos por eles ofertados não atenderam a inúmeros dos requisitos técnicos constantes do edital.
85. Ademais, e não menos importante, a Valec não trouxe justificativas para exigência dos requisitos técnicos estabelecidos no edital, nem essas justificativas existem no ETPC.
86. Rejeita-se, assim, as justificativas para esse quesito.
h) Dos procedimentos adotados para a elaboração da estimativa de preços para o objeto do Pregão Eletrônico 2/2018 e as razões para a não utilização de contratações públicas, em possível afronta às INs SLTI/MPOG 4/2014 e 5/2014;
87. A Valec informa que buscou nos sites 'banco de preços' e 'painel governamental' outros projetos contendo os itens solicitados no projeto da Valec. Todavia, não foram encontrados projetos contendo os 'itens para fins de comparação', o que a fez recorrer ao mercado, com o envio de onze consultas de propostas, das quais quatro foram apresentadas, contemplando fabricantes diversificados (peça 64, p. 11) .
88. Em seu memorial de 21/11/2018 (peça 103) , a Valec questiona a posição externada por esta Secretaria em dar ênfase ao comparativo de preços do item 1 do lote 1 (peça 100, p. 2) . Segundo a empresa, isso seria inaplicável ao caso concreto, porquanto a integração de todos os itens do certame é que possibilitam a solução tecnológica adequada à necessidade da empresa (peça 103, p. 12) .
89. Acrescenta que, tendo em vista que a solução necessita ser integrada, não seria razoável utilizar de preço de um único item registrado em outro órgão e fazer a cotação dos demais itens (peça 103, p. 14) .
90. Reitera que não foi encontrada no âmbito da administração pública federal solução semelhante para a comparação de preços e que, ademais, somente a comparação do item firewall (item 1 do lote 1) iria se mostrar pouco diferente do preço estimado, conforme considerações a serem registradas mais adiante (peça 103, p. 15) .
91. Com relação à utilização somente de propostas comerciais para a realização da estimativa de preços, a Valec entende que o procedimento por ela adotado encontra respaldo no art. 2º da Instrução Normativa (IN) SLTI/MP 5/2014 (peça 103, p. 13-14) . Destaca que houve quatro propostas, todas com menos de 180 dias, e que foi calculada a média para a composição de preços, de maneira que não entende em que ponto a referida norma não teria sido atendida (peça 103, p. 13-14) .
Análise dos itens 'f' e 'h'
92. Inicialmente cabe destacar que a Lei 8.666/1993, art. 40, § 2º, faz exigência de orçamento estimado da contratação. Evidentemente que nem sempre será possível obter contratações iguais às pretendidas para formação do preço de referência. Nesse caso, as devidas ponderações devem ser feitas para definição do valor.
93. No caso, a comparação de preços do item 1 do lote 1 (firewall físico) ganha relevância, tanto em face do significativo percentual de participação financeira desse item no conjunto da solução, como já informado no início desta instrução (parágrafo 13) , quanto em face da funcionalidade global da referida solução, uma vez que se trata do equipamento principal da configuração licitada.
94. Além disso, deve-se ponderar que a solução desejada pela Valec é tecnologicamente avançada em termos de recursos e funcionalidade, o que a torna uma solução dispendiosa, ainda não usual na administração pública, e, portanto, difícil de encontrar licitações com objetos similares. Por exemplo, com relação aos itens que compõem o lote 2 do pregão da Valec (firewall para ambiente virtualizado) , bem como do item 2 do lote 1 (endpoint protection) , sobre os quais poder-se-ia dizer, simplificadamente, que constituem camadas que acrescentam segurança à função desempenhada pelo equipamento principal definido no item 1 do lote 1.
95. Em que pese tais dificuldades de orçamentação, nota-se, no presente caso, que não houve diligência da Valec na definição do orçamento de referência, o que incluiria, por exemplo, pesquisar diretamente por equipamentos aptos a atender às exigências do edital. Nem mesmo para o equipamento principal da solução (item 1 do lote 1) , para o qual evidencia-se nesta instrução a possibilidade de encontrar licitações públicas de equipamentos similares, a Valec realizou tal espécie de pesquisa, limitando-se a realizar a sua estimativa de preços com base em propostas comerciais.
96. Com relação ao art. 2º da IN SLTI/MP 5/2014, que dispõe sobre o procedimento administrativo para a realização de pesquisa de preços, ressalte-se que, embora o § 1º do referido dispositivo informe que os parâmetros previstos nos incisos do artigo poderão ser utilizados de forma combinada ou não, o mesmo parágrafo acrescenta que devem ser priorizados os previstos nos incisos I e II, ou seja, o Painel de Preços do Governo Federal e contratações similares de outros entes públicos, respectivamente.
97. Portanto, uma vez demonstrada a possibilidade de a Valec ter obtido elementos de comparação, ao menos para o principal item de sua solução, tanto no Painel de Compras quanto em outras contratações públicas, a utilização somente de cotações de fornecedores não encontra respaldo na referida legislação.
98. Ademais, não foram informados pela Valec quais seriam os 'itens para fins de comparação' que permitiriam pesquisar por licitações semelhantes. Esses requisitos chave também não foram identificados no PA Processo 180668/2017-96. Dessa forma, pesquisa por contratações de fabricantes diversos com aderência completa aos requisitos do PE 2/2018 fica prejudicada. A título exemplificativo, para possibilitar comparação com outras contratações, poderiam ter sido observadas métricas para comparação de firewalls, tais como IP throughput, latência, frequência de conexões estabelecidas, capacidade de conexões simultâneas e frequência de transações de aplicações analisadas (peças 96 e 97) .
99. Analisando especificações de produtos de mercado, é possível observar a presença de métricas como essas, a exemplo do atual equipamento da Valec (peça 5, p. 3) e dos equipamentos ofertados pela empresa vencedora e pela representante (peças 84 e 85) . Outra fonte de referência são os testes realizados pelo NSS Labs (peça 92) . Pesquisando-se pelo equipamento vencedor, o Palo Alto PA-5220, é possível observar alguns equipamentos que tiveram seu desempenho comparado a este, a exemplo do equipamento ofertado pela representante, o Cisco Firepower 4120 (peça 92, p. 1) .
100. Partindo-se dessas referências, é possível listar equipamentos que poderiam ser alternativas ao Palo Alto PA-5220 (Check Point 15600, Cisco Firepower 4120 e 4140 e Fortinet Fortigate 500E) . Incluindo-se também o atual equipamento da Valec, o Check Point 4800, nota-se que a nova contratação se foca em equipamento de performance claramente superior, por todas as métricas utilizadas, exceto para o armazenamento. Na Tabela 3 também foi incluído o equipamento Fortinet Fortigate 3200D, vencedor da configuração mais exigente do Pregão Central de Compras/MP 5/2017.
Tabela 3 - Comparativo de equipamentos de firewall, a partir do atual
	Equipamento/
Métrica
	Firewall throughput (Gbps) 
	IPsec VPN
throughput
	Max. sessões suportadas (milhões) 
	Novas sessões por segundo
	Armazenamento (GB) 

	Check Point 4800
	5,8
	1,1
	1,7
	70.000
	250

	Check Point 15600
	17
	15,8
	6,4
	185.000
	480

	Cisco Firepower 4120
	20
	10
	15
	120.000
	200

	Cisco Firepower 4140
	25
	13
	25
	160.000
	400

	Palo Alto PA 5220
	18
	8
	4
	171.000
	240

	Fortinet FortiGate 500E
	33
	20
	8
	300.000
	240

	Fortinet FortiGate 3200D
	50
	26
	50
	400.000
	480

101. Em síntese, acerca de comparações com contratações de mercado, ao se pesquisar pelo equipamento vencedor do item 1 do lote 1, o firewall Palo Alto PA-5220, é possível obter alguns editais e contratos em que esse equipamento é mencionado, seja para aquisição, seja para extensão da garantia, a exemplo: Pregão Eletrônico JF/PR 90/2017 (peças 86 e 87) e Contrato Prodepa 2/2018 (peça 89) .
102. Além desses, é possível observar licitações e contratos de equipamentos semelhantes, incluindo um registro de preços da Central de Compras do Ministério do Planejamento para diversos órgãos e entidades da APF, a exemplo:
102.1. Contrato TJ/MT 88/2017, equipamento Check Point 15600 (peça 88) ;
102.2. Pregão Eletrônico Central de Compras 5/2017, lote 5, equipamento Fortinet FortiGate 3200D (peças 81, 82 e 95) ;
102.3. Termo de Contrato 53/2018, do Centro Universitário Municipal de Franca, equipamento Fortinet FortiGate 500E (peça 90) .
Conclusão
103. A pesquisa de preços ficou limitada a cotações de empresas, em desacordo com a jurisprudência do TCU. Não merece prosperar o argumento do gestor de que não há contratação igual a sua, uma vez que a estimativa pode levar em consideração metodologia que considere as diferenças existentes entre as referências, como demonstrado por pesquisa realizada para corroborar esta instrução (parágrafos 98 e 102) .
104. Os equipamentos de firewall possuem características comuns que permitem sua comparação, de acordo com métricas usuais do mercado. A Valec informou que teria esses 'itens para fins de comparação' (peça 64, p. 6) , mas não os mencionou em sua resposta. Também não foram encontrados requisitos chave para fins de comparação de soluções de firewall no processo administrativo que fundamentou o PE 2/2018, como os exemplificados no parágrafo 98.
105. Todavia, partindo-se de métricas comumente referenciadas, é possível observar alguns equipamentos de fabricantes diferentes que podem ser classificados como similares ao equipamento vencedor PA-5220. Seria esperado que fossem realizadas estimativas por equipamentos como esses, a não ser que não fossem compatíveis com os requisitos da Valec, o que não foi evidenciado nestes autos, afastando a aceitabilidade dos argumentos apresentados para os itens 'f' e 'h'.
i) Da desclassificação da empresa A. Telecom Teleinformática Ltda. Em relação aos itens 10.3, 10.5 e 11.1.2 do edital e pela desconformidade do atestado de sustentabilidade ambiental com o modelo do instrumento convocatório do Pregão Eletrônico 2/2018, haja vista que o Memorando 8/2018-Geinf/Supti/Diplan (peça 77, p. 125-127) não esclareceu em que medida os certificados requisitados no item 10.3 do edital não atendiam aos requisitos exigidos, não registrou os prejuízos causados à Administração ou aos concorrentes pelo não atendimento do item 10.5 do edital, não observou que o item 11.1.2 do edital não exigia a menção aos produtos ofertados nos atestados de capacidade técnica e o edital não especificava o momento de apresentação do atestado de sustentabilidade ambiental, em possível afronta ao princípio do julgamento objetivo disposto no art. 3º, caput, da Lei 8.666/1993;
106. A Valec informa que a empresa A. Telecom foi desclassificada em razão do não atendimento de inúmeros itens em sua planilha ponto a ponto de atendimento aos requisitos de edital. Em relação à documentação apresentada, esclarece que não seria fator de desclassificação se a planilha ponto a ponto não contivesse tantos itens em desacordo com o edital (peça 64, p. 11-12) .
107. Em seu memorial de 21/11/2018 (peça 103) , a Valec assevera que, conforme consta do Memorando 20/2018 - Geinf/Supti/Diplan (peça 108) , o entendimento da área técnica daquela empresa é de que os principais agentes do mercado atendem com unidade de armazenamento da solução de firewall com capacidade igual ou superior a 220 GB, 'sendo essa especificação a mínima aceitável, uma vez que, entre outros motivos, toda a console de gerência está contida em uma única ferramenta' (peça 103, p. 20) .
108. Argumenta que apresentar lista de possíveis opções que atenderiam as exigências da Valec, conforme constou da instrução de 03/10/2018 desta Secretaria (peça 100, p. 9, item 60) , seria o mesmo que indicar marcas e fabricantes, o que foi evitado por aquela empresa pública em face do princípio da isonomia no certame licitatório (peça 103, p. 21) .
109. Por sua vez, a empresa Niva afirma que foi correta a desclassificação da empresa A. Telecom em face do não cumprimento do item 10.3 do edital, tendo em vista que esse dispositivo exige a apresentação de ao menos dois profissionais certificados pelo fabricante da solução, estando esses aptos e autorizados a instalar, configurar e prestar manutenção nos equipamentos e softwares fornecidos, mas a empresa A. Telecom só conseguiu comprovar que detinha apenas um profissional nessas condições (peça 69, p. 22-24) .
Análise
110. Considerando que, segundo a Valec, a razão da desclassificação da empresa A. Telecom se deveu ao não atendimento de diversos itens dos requisitos técnicos, nos concentraremos na planilha de atendimento a esses requisitos, uma vez que os itens 10.3, 10.5 e 11.1.2 do edital, referentes à documentação apresentada e questionados pela representante, não seriam óbice, segundo a Valec, à aceitação da proposta da A. Telecom (peça 64, p. 11) .
111. A planilha mencionada pela Valec aponta vários itens cuja configuração proposta pela empresa representante não satisfaria o previsto no edital (peça 91) . Também é possível observar, no processo administrativo, alguns pontos levantados pelo gerente de infraestrutura da Valec, ao ser questionado pela gerente de licitações acerca da adequabilidade da proposta da A. Telecom (peça 77, p. 84-85) .
112. Desse trecho, ao avaliar o equipamento ofertado pela A. Telecom, o gerente da Valec informa que o equipamento cuja capacidade de disco atenderia as especificações da Valec seria o Cisco Firepower 4140 e não o ofertado 4120. A exigência do TR é por armazenamento de pelo menos 220 GB (peça 2, p. 43) .
113. Consultando-se o datasheet do fabricante (conjunto de especificações que descrevem o desempenho e outras características técnicas de um produto) , nota-se que o equipamento ofertado possui armazenamento de 200 GB, ante 400 GB do modelo 4140 (peça 85, p. 9, 'storage') . O equipamento declarado vencedor, o PA 5220, possui armazenamento de 240 GB (peça 84, p. 2, 'storage capacity') . Já o equipamento atualmente operando na Valec, o Check Point 4800, possui armazenamento de 250 GB (peça 5, p. 3, 'base configuration') .
114. Dessa forma, já é possível aferir que a proposta da A. Telecom não atende ao especificado. Não foi encontrada, entretanto, nos autos do processo administrativo da contratação, fundamentação para essa exigência de armazenamento. Como não foi apresentada lista de possíveis opções que atenderiam às exigências da Valec, é possível que esse requisito tenha excluído outros equipamentos similares ao declarado vencedor, afetando a competitividade do certame.
115. Quanto ao atestado de sustentabilidade ambiental, exigência em que a A. Telecom não foi aceita, a aplicabilidade dessa exigência será analisa no item 'l' da oitiva. Já a adequabilidade da exigência do item 11.1.2 será analisada no item 'k' da oitiva.
Conclusão
116. Considerando que a Valec informa que os itens de documentação citados não seriam óbice para a aceitação da proposta da A. Telecom caso não existissem tantos descumprimentos em relação aos requisitos técnicos, a análise se concentrou na possibilidade da proposta técnica da A. Telecom ser adequada.
117. De fato, nota-se que o equipamento ofertado não atende ao requisito de armazenamento mínimo de 220 GB, do que se conclui que as justificativas para o item podem ser aceitas.
118. Ressalta-se, todavia, que, assim como para os demais requisitos, não há justificativa técnica para a presença desse quantitativo, conforme já analisado no item 'g', o que pode ter sido suficiente para excluir do certame modelos compatíveis com as necessidades reais da Valec.
j) Da classificação da proposta da empresa Niva Tecnologia da Informação Ltda., tendo em vista que não continha todos os elementos exigidos no item 10.1 do edital do Pregão Eletrônico 2/2018, enquanto desclassificou a proposta da empresa A. Telecom Teleinformática Ltda. por não atendimento ao item 10.5 do mesmo edital;
119. A Valec sustenta sobre os itens 'j', 'k', 'l' e 'm' que a empresa Niva atendeu aos requisitos do edital, comprovados pelos documentos acostados às folhas 658 a 738 (peça 78, p. 121-145; peça 79, p. 1-136) do processo administrativo (peça 64, p. 12) .
120. Por sua vez, a empresa Niva alega que, 'segundo o edital, 'a proposta de preços' deve ser numerada sequencialmente, e foi exatamente o que fez esta Peticionária, declarada legítima vencedora do certame'. Argumenta que os demais documentos que instruíram sua proposta, 'que com a proposta não se confundem', não foram numerados sequencialmente pela Niva por duplo motivo: a uma, porque o edital não o exigiu; a duas, porque aqueles documentos, expedidos pelo fabricante, obviamente não são editáveis (peça 69, p. 10-11) .
121. A empresa Niva alega que, por outro lado, a representante não numerou uma página sequer de sua proposta de preços e, com isso, desobedeceu flagrantemente ao comando editalício, de modo que atraiu para si a inevitável rejeição da proposta (peça 69, p. 10-11) .
Análise
122. Verificando-se a proposta da empresa Niva (peça 79, p. 14) , é possível observar grande quantidade de arquivos, incluindo alguns referentes à comprovação do atendimento dos requisitos do edital.
123. Entende-se que o item 10.1 do TR é composto de exigências amplas para entrega da proposta vencedora, tais como as informações básicas referentes à empresa, além dos preços ofertados (peça 2, p. 10-12) :
'10.1. A proposta vencedora deverá ser emitida em papel timbrado que identifique o licitante, sem emendas, rasuras ou entrelinhas. A proposta deverá estar datada e assinada por seu Representante Legal ou Procurador, com indicação de número da cédula de identidade, órgão emissor, número de CPF e o cargo por ele ocupado na empresa e ainda deverá conter:
a) O número do Pregão Eletrônico para Sistema de Registro de Preço, data e hora da sua realização;
 (.) 
m) Caso a proposta seja assinada por representante da empresa, esta deverá estar acompanhada de cópia de procuração por instrumento público e de cópia de documento de identificação do procurador.'
124. Além disso, a proposta deveria conter documentos que comprovassem o atendimento das especificações exigidas. Nesse sentido, eventual descumprimento de um dos itens da especificação técnica deveria ser relatado como descumprimento do respectivo item, e não do item 10.1.
125. No que toca à alegação da empresa Niva de que a representante não cumpriu a exigência do item 10.5 do edital (numeração sequencial e termo de encerramento da proposta de preços) , o assunto encontra-se superado tendo em vista a informação da Valec de que a representante foi desclassificada em razão do não atendimento de inúmeros itens de requisitos técnicos do edital, na planilha ponto a ponto, e que, em relação à documentação apresentada, isso não seria fator de desclassificação se a planilha ponto a ponto não contivesse tantos itens em desacordo com o edital (parágrafo 106) .
Conclusão
126. Considerando os objetivos do item 10.1, referente a exigências acerca do conteúdo da proposta apresentada, conclui-se pelo seu cumprimento em relação à empresa Niva, devendo-se acatar as justificativas da Valec para esse item.
k) Da aceitação dos atestados de capacidade técnica exigidos no item 11.1.2 do edital do Pregão Eletrônico 2/2018 para comprovação da qualificação técnica entregues pela empresa Niva Tecnologia da Informação Ltda., tendo em vista que não mencionam todos os produtos ofertados em sua proposta, de forma semelhante aos apresentados pela empresa A. Telecom Teleinformática Ltda., que teve sua proposta desclassificada pelo mesmo motivo;
127. A Valec sustenta sobre os itens 'j', 'k', 'l' e 'm' que a empresa Niva atendeu aos requisitos do edital, comprovados pelos documentos acostados às folhas 658 a 738 (peça 78, p. 121-145; peça 79, p. 1-136) do processo administrativo (peça 64, p. 12) .
128. Com relação à desclassificação da empresa A. Telecom, a Valec sustenta que a aceitação do atestado apresentado pela licitante perpassa necessariamente pelos produtos, equipamentos e soluções ofertados, e que esse foi o cerne da recusa do referido atestado (peça 103, p. 21) . Informa que a empresa A. Telecom apresentou atestado para equipamento aquém do exigido, o que não se presta para atestar a capacidade de atendimento às exigências do certame (peça 103, p. 21) .
129. Por sua vez, a empresa Niva alega que atendeu ao disposto no item 11.1.2 do ato convocatório, pois pelo menos um dos atestados por ela apresentados estava em conformidade com a exigência, o que foi suficiente para sua qualificação técnica (peça 69, p. 11-13) .
130. A empresa Niva contesta a afirmação desta unidade técnica, na instrução de 25/7/2018, que propôs a suspensão cautelar do Pregão 2/2018, de que os atestados de capacidade técnica apresentados pela empresa Niva não reúnem os requisitos exigidos no Memorando 8/2018-Geinf/Supti/Diplan, quando da desclassificação da representante, pois não mencionam nenhum dos produtos ofertados em sua proposta, e que, portanto, assiste razão à representante no que diz respeito à acusação que fez sobre a falta de isonomia na análise das propostas das licitantes (peça 69, p. 13-14; peça 31, p. 13) .
131. Além disso, a empresa Niva questiona o foro no qual se discute esse tema - esta Corte de Contas -, afirmando que seria o Poder Judiciário a instância à qual a representante deveria se socorrer para fazer valer os direitos que porventura entenda que tenham sido desrespeitados no processo licitatório (peça 69, p. 14) .
132. Afirma, ainda, que os atestados apresentados pela empresa Niva atenderam plenamente à exigência editalícia, pois no conceito de compatibilidade adotado no subitem 11.1.2.1 do edital não há qualquer referência a part numbers ou modelos específicos. Aduz que a exigência é de atestado de fornecimento de appliance de firewall e nada mais (peça 69, p. 14-15) . A empresa Niva acrescenta a seguinte argumentação a respeito deste ponto (peça 69, p. 15) :
'33. Aliás, exigir identidade do produto seria impedir que os licitantes ofertassem os produtos mais recentemente lançados, pois estes, certamente, ainda não seriam objetos de fornecimentos anteriores capazes de ensejar a expedição de atestados. É mais do que evidente que a exigência do Edital foi de apresentação de atestado que diga respeito ao fornecimento de firewall em geral.'
133. Acrescenta que a falta de referência nos atestados a exatamente o mesmo produto ofertado decorreu do fato de que os dois documentos apresentados pela Niva serem oriundos de contratações no ano de 2016, quando sequer existiam os produtos da Série 5200 da Palo Alto, lançada somente em fevereiro de 2017 (peça 69, p. 15) .
134. Por fim, a empresa Niva aduz que o atestado expedido pelo Centro de Telemática do Exército, é claro no sentido de que o firewall fornecido foi acompanhado de licença de gerenciamento, de modo que atendeu plenamente ao subitem 11.1.2.1 do edital do pregão promovido pela Valec (peça 69, p. 15-16) .
Análise
135. O item 11.1.2 mencionado se refere à qualificação técnica da proponente, para a qual se exige apresentação de um atestado ou declaração de capacidade técnica que comprove aptidão para desempenho de atividade pertinente e compatível com o objeto da licitação (peça 2, p. 13) .
136. Segundo a representante, teria havido tratamento diferenciado à empresa Niva, pois da mesma forma que em seus atestados, não são mencionados os produtos ofertados em sua proposta, o que teria ocasionado sua desclassificação (peça 1, p. 19, parágrafos 101-105) .
137. O documento pelo qual a empresa A. Telecom foi desclassificada é o Memorando 8/2018 - Geinf/Supti/Diplan (peça 77, p. 125-127) , em que é possível destacar o seguinte trecho, ao se analisar o atestado que teria referência com este item do edital: 'no entanto, tal atestado não faz menção a todos os produtos ofertados na proposta encaminhada a esse setor' (peça 77, p. 127, item 5) .
138. Em oposição, nota-se que os atestados apresentados pela empresa vencedora foram aceitos, mesmo fazendo referência a versões diferentes dos produtos ofertados (PA 3020, peça 79, p. 60) ou mesmo não mencionados a que produtos se referem (peça 79, p. 62) .
139. No que tange à manifestação apresentada pela empresa Niva, presume-se que talvez o teor da análise deste assunto, realizada no item 87 da instrução de 25/7/2018 (peça 31, p. 13) , não tenha sido totalmente compreendido.
140. O que se avaliou ali não foi se o atestado de capacidade técnica apresentado pela empresa Niva estaria apto ou não a suprir a exigência do item 11.1.2 do edital, mas sim a falta de isonomia da Valec na análise deste quesito, uma vez que as razões alegadas pela estatal para a desclassificação da empresa A. Telecom não prevaleceram quando examinou a documentação da empresa Niva.
141. No mérito, considera-se que a não aceitação dos atestados de capacidade técnica apresentados pela empresa A. Telecom é desarrazoada, uma vez que, conforme argumento da própria empresa Niva, no conceito de compatibilidade adotado no subitem 11.1.2.1 do edital não há qualquer referência a part numbers ou modelos específicos. Além do mais, há constante atualização dos equipamentos ofertados por empresas desse ramo, sendo ainda possível a oferta de equipamentos distintos, a depender das especificações solicitadas.
142. Por fim, cabe registrar que, em face do disposto nos arts. 37, inciso XXI, 70 e 71 da Constituição Federal, bem como no art. 113 da Lei 8.666/1993, não assiste razão à empresa Niva no que tange ao argumento de que não competiria a esta Corte o exame desta questão, sem prejuízo, naturalmente, do princípio da inafastabilidade do Poder Judiciário insculpido no inciso XXXV do art. 5º da Constituição Federal.
Conclusão
143. A Valec se absteve de apresentar argumentos acerca do indício de que houve tratamento diferenciado na avaliação dos atestados de capacidade técnica apresentados pelas empresas A. Telecom e Niva.
144. Dessa forma, não se pode afastar a irregularidade apontada na representação para esse item, qual seja, a falta de isonomia na análise das propostas das licitantes, razão pela qual as justificativas devem ser rejeitadas.
l) Da aceitação do atestado de sustentabilidade ambiental apresentado pela empresa Niva Tecnologia da Informação Ltda. sem o devido ato constitutivo que subscreveu a pessoa a representar o fabricante, conforme exigência do Anexo VIII do edital do Pregão Eletrônico 2/2018;
145. A Valec sustenta sobre os itens 'j', 'k', 'l' e 'm' que a empresa Niva atendeu aos requisitos do edital, comprovados pelos documentos acostados às folhas 658 a 738 (peça 78, p. 121-145; peça 79, p. 1-136) do processo administrativo (peça 64, p. 12) .
146. De forma particular, há menção aos atestados de sustentabilidade: 'diferentemente do alegado pela empresa A.Telecom, a empresa Niva prestou os atestados de sustentabilidade (folha 685 e 686 do arquivo '180668-2017-96 - PE 002-2018 - Segurança de Rede') ' (peça 64, p. 12; peça 79, p. 30-32) .
147. Em seu memorial de 21/11/2018 (peça 103) , a Valec afirma que o edital era claro em exigir 'atestado onde representante constituído pela fabricante dos equipamentos declara que este (fabricante) não emprega substancias perigosas em seu processo de produção' (peça 103, p. 22) . Ilustra a afirmação com o Anexo VIII do edital - Modelo de Atestado (peça 103, p. 23) .
148. Aduz que a empresa A. Telecom não encaminhou atestado fornecido pelo fabricante, mas sim documento firmado por ela mesma, o que é insuficiente para atender à exigência editalícia (peça 103, p. 24) .
149. No que diz respeito à ausência de detalhamento do requisito de sustentabilidade ambiental do bem adquirido, nos moldes do art. 5º da IN SLTI/MP 1/2010, por não especificar que padrões devem ser obedecidos, a Valec argumenta que existem várias certificações de sustentabilidade emitidas por organismos internacionais aos quais o Brasil é signatário (peça 103, p. 25) . Aduz que não é possível detalhar todas as substâncias nocivas ao meio ambiente, uma vez que frequentemente há adição e/ou subtração de substâncias da cadeia produtiva (peça 103, p. 25) .
150. A Valec invoca o art. 2º da aludida IN para sustentar que o não detalhamento das exigências evitou frustrar a competitividade do certame (peça 103, p. 25; in verbis) :
'87. Assim, se evitou novamente frustrar a competitividade ao não se detalhar tais exigências, tendo em conta igualmente que o mercado está suficientemente maduro e conhecedor das legislações brasileiras, que são entregues, no caso do PE 02/2018, o certificado conforme o item IV:
IV - que os bens não contenham substâncias perigosas em concentração acima da recomendada na diretiva RoHS (Restriction of Certain Hazardous Substances) , tais como mercúrio (Hg) , chumbo (Pb) , cromo hexavalente (Cr (VI) ) , cádmio (Cd) , bifenil-polibromatos (PBBs) , éteres difenil-polibromados (PPBDEs) .'
151. Acrescenta que, no caso em tela, o certificado emitido pela empresa Palo Alto é o RoHS, reconhecido pelo Ministério de Meio Ambiente, conforme o seguinte link: http://www.mma.gov.br/seguranca-quimica/gestao-das-substancias-quimicas/rohs-brasileira; consultado em 15/11/2018 (peça 103, p. 25) .
152. Por sua vez, a empresa Niva informa, com relação ao atestado de sustentabilidade ambiental, que, em consonância com o modelo de atestado constante do edital, apresentou declaração firmada pelo fabricante do produto que ofertou (Palo Alto) , no sentido de que ela, a Palo Alto, não emprega substâncias perigosas em seu processo de produção, ao passo que a representante apresentou a referida declaração firmada por ela mesma (a representante) . A empresa Niva reafirma que não foi isto que o edital exigiu, até porque 'a representante nada fabrica; não tem processo produtivo algum, sendo mera integradora' (peça 69, p. 7-9) .
153. A empresa Niva alega, ainda, que 'a apresentação do atestado seria despicienda' (peça 69, p. 17) . Na visão da empresa Niva, o atestado de sustentabilidade ambiental tem por objetivo revelar a adequação do fabricante expedidor a normas de gestão de substâncias químicas perigosas, ou seja, às normas RoHS. Afirma que o fabricante Palo Alto fez provas nos autos do processo de contratação de que está em conformidade com essas normas (peça 69, p. 17) , por meio de documento cuja cópia a empresa Niva encaminha novamente nesta oportunidade em anexo à sua manifestação (peça 69, p. 30) .
154. Argumenta que o Brasil ainda não possui normas específicas quanto aos limites de uso das substâncias perigosas, mas que o inciso IV do art. 5º da Instrução Normativa 1/2010 do Ministério do Planejamento, Orçamento e Gestão exige a observância dos limites de concentração recomendados na diretiva RoHS (peça 69, p. 17) . Cita disposição a respeito do assunto, obtida no sítio do Ministério do Meio Ambiente (peça 69, p. 17-18) , na qual aquele órgão se posiciona a favor do desenvolvimento de estratégias nacionais para a gestão adequada das substâncias consideradas perigosas na diretiva RoHS (http://www.mma.gov.br/seguranca-quimica/gestao-das-substancias-quimicas/rohs-brasileira) .
155. A empresa Niva entende, ademais, que 'o ato constitutivo que subscreveu a pessoa a representar o fabricante' é documento exigível para a hipótese em que terceiros estranhos ao próprio fabricante firmem o atestado. Argumenta que, no caso, o atestado foi firmado por integrante da empresa fabricante, de modo que a apresentação daquele ato constitutivo seria desnecessária (peça 69, p. 18) .
156. A empresa Niva também registra que o edital não foi claro ao demandar o atestado em comento, pois não indicou o momento de sua apresentação. Nada obstante, a empresa afirma que apresentou não apenas o atestado firmado pelo fabricante, mas também o certificado de adequação à diretiva RoHS 2011/65/EU (peça 69, p. 19) .
157. A respeito deste tópico, a empresa Niva conclui reafirmando que apresentou os documentos exigidos pelo edital, embora, no seu entender, fossem dispensáveis 'em vista da comprovada adequação do fabricante Palo Alto à diretiva internacional RoHS atualmente vigente' (peça 69, p. 19) .
Análise
158. Entre os normativos que guiam o PE 2/2018 está a IN - SLTI/MP - 1/2010, que trata dos critérios de sustentabilidade ambiental para aquisição de bens pela APF.
159. O modelo adotado de atestado ambiental não exemplifica que substâncias perigosas o fabricante não deve utilizar em seu processo de produção, fazendo apenas a referência 'de acordo com as exigências do edital' (Anexo VIII, peça 2, p. 105) . Porém, não foi identificado no edital item que faça referência a esse detalhamento, nem que preveja o momento de sua apresentação.
160. Dessa forma, a exigência de apresentação do modelo de atestado constante do Anexo VIII do edital está em desacordo com a legislação, pois, ao não especificar o critério de sustentabilidade ambiental a ser adotado, a exemplo daqueles elencados no art. 5º da IN - SLTI/MP 1/2010, bem como não informar o momento da sua apresentação, desatende o princípio da objetividade dos critérios, conforme previsto no art. 2º, § 2º do Decreto 5.450/2005.
161. Quanto ao atestado fornecido pela representante, este não atendeu aos requisitos estabelecidos em edital, pois foi firmado pela Diretora de Operações da própria empresa (peça 103, p. 24) , quando o modelo de atestado constante do Anexo VIII do edital não deixa dúvidas que deveria ser firmado por representante do fabricante (peça 2, p. 105) . Nada obstante, considera-se desarrazoada a utilização especificamente deste motivo para a desclassificação da representante, tendo em conta que, conforme exposto no parágrafo anterior, a exigência do referido atestado deu-se de forma irregular.
162. Por outro lado, em que pese a insuficiência no estabelecimento de critérios objetivos para a exigência do atestado de sustentabilidade ambiental, entende-se que não cabe reparo à aceitação do atestado apresentado pela empresa Niva (peça 79, p. 30) , pois, conforme se constata do documento intitulado 'Carta do Fabricante', o signatário do atestado não se trata de terceira pessoa alheia ao fabricante Palo Alto, mas sim do Gerente de Canais e Distribuição no Brasil desse fabricante (peça 79, p. 28-30) . Sendo assim, considera-se que o referido atestado apresentado pela empresa Niva atende aos critérios estabelecidos no edital.
163. Além disso, a empresa Niva apresentou o Certificado de Compliance do fabricante Palo Alto com a diretiva RoHS, firmado pelo diretor de operações técnicas da fábrica nos Estados Unidos (peça 79, p. 32) . Registre-se que a diretiva RoHS é um dos critérios de sustentabilidade ambiental previstos na mencionada IN - SLTI/MP 1/2010.
Conclusão
164. A exigência de apresentação do modelo de atestado constante do Anexo VIII do edital do PE 2/2018 desatende o princípio da objetividade dos critérios, conforme previsto no art. 2º, § 2º do Decreto 5.450/2005, pois não especifica o critério de sustentabilidade ambiental a ser adotado nem informa o momento da sua apresentação.
165. Por esse motivo, em complementação à análise do parágrafo 115, considera-se que a desclassificação da empresa A. Telecom com fulcro no alegado descumprimento de requisitos do referido Anexo VIII, que se refere a atestado de sustentabilidade ambiental, foi irregular.
166. Por outro lado, não cabe reparo à aceitação do atestado de sustentabilidade ambiental apresentado pela empresa Niva, tendo em vista que foi firmado pelo Gerente de Canais e Distribuição do fabricante Palo Alto, no Brasil (peça 79, p. 28-30) , além do que se evidenciou que os produtos do referido fabricante estão em consonância com a diretiva RoHS, que é um dos critérios de sustentabilidade ambiental previstos na mencionada IN - SLTI/MP 1/2010 (peça 79, p. 32) .
167. Dessa forma, considera-se parcialmente procedente a alegação da representante no que tange ao atestado de sustentabilidade ambiental, no que se refere à sua inabilitação, devendo as justificativas apresentadas pelas requeridas serem acatadas, no que concerne à habilitação da empresa Niva.
m) Do atendimento da proposta técnica da empresa Niva Tecnologia da Informação Ltda. Em relação aos itens questionados pela representante, apresentando os documentos técnicos referenciados pela licitante que evidenciem, de forma clara, a aderência de sua solução às exigências do termo de referência do Pregão Eletrônico 2/2018;
168. A Valec sustenta sobre os itens 'j', 'k', 'l' e 'm' que a empresa Niva atendeu aos requisitos do edital, comprovados pelos documentos acostados às folhas 658 a 738 (peça 78, p. 121-145; peça 79, p. 1-136) do processo administrativo (peça 64, p. 12) .
169. Em seu memorial de 21/11/2018 (peça 103, p. 26) , a Valec reafirma que os requisitos foram devidamente cumpridos pela licitante vencedora e se encontram insertos no processo administrativo da contratação (PA 180668-2017-96) .
170. Traz à luz material apresentado pela licitante vencedora, que comprovaria o atendimento aos requisitos estipulados nos itens 23.12 e 23.38 do edital (peça 103, p. 26-27; peça 2, p. 66 e 68) .
171. Por sua vez, a empresa Niva informa que disponibilizou arquivo em seu sítio eletrônico, contendo os documentos técnicos mencionados no enunciado deste item (http:www.nivati.com.br/valec/VALEC_FIREWALL_Comprovacao_Tecnica.zip; peça 69, p. 19) .
172. Inicialmente, a empresa Niva argumenta que uma das exigências contidas na alínea 'e' do item 10.1 do edital do PE 2/2018 (impressão de páginas do fabricante na internet) é incompatível com a natureza do certame (pregão eletrônico) , pois que o mesmo é realizado através do sistema Comprasnet, onde todos os documentos são virtuais (peça 69, p. 20) . Segundo a empresa, as partes devem inserir seus documentos no sistema, não havendo razão falar em 'impressão de páginas' (peça 69, p. 20) .
173. A empresa Niva ressalta que o edital do Pregão 2/2018, atento à natureza digital do processo, estatuiu, nos itens 10.4 e 14.2.5, modelo de planilha na qual a licitante deveria informar os atributos de cada documento fornecido, a saber: endereço da página da internet onde foi obtido, nome do documento, página e localização. Assevera que foi isso que a empresa Niva fez. Afirma que apresentou declaração contendo link para planilha em formato Excel na qual foram indicados, ponto a ponto, mais de oitocentos itens demandados pelo edital, nos moldes exatos do modelo constante do instrumento convocatório (peça 69, p. 20-21) .
Análise
174. As folhas mencionadas se referem a análise da proposta da empresa Niva, cujo conteúdo é listado no Memorando 10/2018 - Geinf/Supti/Diplan (peça 78, p. 121-122) . A conclusão apresentada no parágrafo quatro daquele documento é de que a solução atende ao exigido pelo edital, em ambos os lotes.
175. O questionamento da representante é de que há itens que não foram atendidos pela empresa Niva, exemplificados nos parágrafos 101 a 104 da peça 1. Outros itens, também teriam sido descumpridos, conforme planilha 'DOC 44 - Requisitos Técnicos não Atendidos.xlsx' (peça 94) .
176. Por outro lado, a planilha apresentada pela Valec, como cumprimento dos itens da empresa Niva, mostra os mesmos itens como conformes (peça 93) .
177. Coletando amostra dos itens da peça 34, é possível observar que os seguintes itens não conseguiram ser comprovados pela empresa Niva, o que não impediu o aceite pela Valec:
177.1. Item 23.12 (peça 94, p. 1) : o documento 'Traps Matriz' anuncia compatibilidade do servidor de gerenciamento apenas com o Windows Server e apenas a partir da versão 2008 (peça 98, p. 87) ;
177.2. Item 23.38 (peça 94, p. 2) : a planilha apresentada pela Valec faz referência ao cumprimento por meio da página 59 do documento 'Protect Yourself from Antivirus'. No entanto, o citado documento possui apenas sete páginas (peça 99) , além do que não se constatou neste documento referência ao atendimento do item em questão.
178. Por fim, registre-se que o arquivo que se obtém no link citado pela empresa Niva (parágrafo 171) está corrompido ou vazio.
Conclusão
179. A Valec não apresentou nova documentação acerca da adequabilidade da proposta da empresa Niva com os requisitos questionados pela representante, limitando-se a informar que os requisitos foram avaliados no PA 180668-2017-96.
180. Embora a proposta da Niva tenha sido aceita pela Valec, é possível observar ao menos um item em desconformidade e outro sem comprovação, de forma que as justificativas para essa questão devem ser recusadas.
n) Das justificativas que levaram às especificações técnicas constantes no instrumento convocatório do Pregão Eletrônico 2/2018, sobretudo as que potencialmente levaram ao superdimensionamento do objeto do Pregão Eletrônico 2/2018, como destacados pela representante (itens 22.3, 22.4 e 22.12 do termo de referência) , demonstrando a sua necessidade com as devidas evidências, a exemplo das justificativas das demandas, logs e relatórios estatísticos das conexões simultâneas e das conexões HTTP por segundo;
181. Acerca do dimensionamento da solução, a Valec informa que esses questionamentos foram itens de pauta do Conselho de Administração, em que foram evidenciadas a visão e a perspectiva de crescimento da rede corporativa da Valec.
182. Em memorial apresentado em 21/11/2008 (peça 103) , a Valec afirma que os requisitos técnicos exigidos no edital permitiriam a elaboração de propostas com produtos dos mais diversos fabricantes. Esse aspecto foi analisado no item 'g' desta instrução.
183. Por sua vez, a empresa Niva tece comentários sobre os quantitativos definidos para o certame. Inicialmente, assevera que o número de conexões não caminha pari passu com o número de usuários conectados, pois um único usuário conectado pode desencadear dezenas, senão centenas de conexões simultâneas, a depender da arquitetura dos sites visitados (peça 69, p. 24-25) . Aduz que, como a Valec 'provê serviços para toda a população brasileira', não se deve contar apenas os dois mil funcionários daquela empresa pública, mas todos os usuários externos que acessem páginas e sistemas da Valec (peça 69, p. 25) .
184. Alega, ainda, que as soluções de segurança jamais podem trabalhar perto de seu limite máximo de capacidade, sob pena de sucumbir a qualquer pequena variação decorrente de ataques volumétricos (peça 69, p. 25) .
Análise
185. O documento encaminhado ao Conselho de Administração da Valec foi o Memorando 18/2018 - Geinf/Supti/Diplan (peça 80, p. 204-212) , o qual procura responder a vários questionamentos do Memorando 22/2018/Consad, oriundo daquele Conselho (peça 80, p. 245-247) .
186. Entre os itens questionados, está a quantidade de 780 itens de especificação, possibilidade de solução menos robusta atender à Valec e razão pela qual a empresa Niva, já prestadora de serviços na Valec, não ter sido convidada a ofertar preços para a estimativa do certame.
187. Analisando-se o Memorando 18/2018 - Geinf/Supti/Diplan, nota-se que a Valec não conseguiu demonstrar com base em seu panorama atual de uso e em projeções para os próximos anos que as especificações solicitadas não são superdimensionadas, pois há carência de indicadores acerca do desempenho da solução atual, bem como estimativas que justifiquem o incremento de capacidade previsto no PE 2/2018. É o caso dos exemplos de quantitativos mencionados pela empresa Niva (parágrafo 183) . Mesmo considerando que o número de conexões não caminha pari passu com o número de usuários conectados, e que o sistema da Valec visa atender não só a usuários internos, mas também ao público, a estatal não demonstrou objetivamente como chegou aos quantitativos exigidos no edital.
188. Além disso, a quantidade substancial de requisitos técnicos constante do PE 2/2018, que não vieram acompanhados, seja na fase interna da licitação seja após os questionamentos do Conselho de Administração, de justificativas nem tampouco de exemplos de soluções de mercado que pudessem atendê-los, gera dúvidas sobre a competitividade resultante do projeto desenhado pela empresa pública.
189. Cabe registrar que, mesmo após as respostas da área técnica da Valec a pelo menos três pedidos de esclarecimentos formulados pelo Conselho de Administração da empresa a respeito da necessidade do extenso rol de requisitos e do dimensionamento da solução estabelecidos no pregão, o referido Conselho não se convenceu da pertinência da compra proposta. Membros daquele Colegiado consideraram os esclarecimentos evasivos e insuficientes e se chegou no âmbito daquele Conselho a deliberar a proposta para submeter o edital do PE 2/2018 à análise de outro especialista em segurança de TI, preferencialmente dentro do ambiente do governo, para verificar se a solução pretendida realmente seria necessária à Valec (peça 80, p. 352-354) . Por fim, com o Conselho dividido, o Presidente do mesmo decidiu por não realizar a consulta e dar prosseguimento ao certame (peça 80, p. 352-354) .
Conclusão
190. A Valec não conseguiu demonstrar que sua necessidade atual acompanhada de projeção dos próximos anos guarda correlação com as especificações do PE 2/2018. Além disso, não foram observados nos autos do PA180668-2017-96 e nas respostas da Valec, exemplos de especificações de mercado que pudessem atender aos requisitos, o que gera dúvidas sobre a competitividade resultante do projeto feito, de forma que seus argumentos sobre esse item não merecem prosperar.
o) das justificativas para as exigências do termo de referência do Pregão Eletrônico 2/2018, notadamente quanto aos itens 23.49.1 a 23.49.20 elencados pela representante, demonstrando, com documentação técnica apropriada, que outros fabricantes, a exemplo dos citados no estudo técnico preliminar (Juniper e Check Point) , tinham condições de atendê-los, de forma a evidenciar que os requisitos técnicos para a solução de firewall almejada pela estatal não eram capazes para direcionar o certame para fabricante e solução específicos.
191. A Valec informa que durante a fase interna da licitação consultou datasheets de vários fabricantes. Além da empresa Palo Alto, a Valec lista alguns fabricantes que atenderiam as citadas especificações. Acerca dos itens questionados, a Valec apresenta lista de sete fabricantes que atenderiam ao especificado (peça 64, p. 13-14) .
192. Em memorial apresentado em 21/11/2008 (peça 103) , a Valec afirma que os requisitos técnicos exigidos no edital permitiriam a elaboração de propostas com produtos dos mais diversos fabricantes. Esse aspecto foi analisado no item 'g' desta instrução.
Análise
193. Os itens questionados são características de proteção contra vulnerabilidade do módulo de proteção a usuários e servidores críticos (item 2 do lote 1) , que, segundo a representante, possuem características e ordem de escrita semelhantes ao documento 'Traps Administrator's Guide.pdf', entregue pela empresa Niva (peça 1, p. 20-22, parágrafo 107-108) .
194. De fato, como já mencionado na instrução inicial da Sefti, há semelhança de texto e ordem ao documento apresentado pela Niva, o que leva ao indício de que o software Palo Alto Traps foi a principal inspiração para a especificação do item 2 do lote 1 (peça 31, p. 15) .
195. É importante destacar que a Valec apresentou opções que atenderiam às especificações do item 2 do lote 1, onde estão inseridos os itens 23.49.1 a 23.49.20, objeto deste item de oitiva (peça 2, p. 69-70) . Entretanto, o fez apenas para esse item, o que não é suficiente para demonstrar que a especificação do PE 2/2018 permite de fato a competitividade. Além disso, não foram trazidas justificativas para as exigências em questão, nem para os demais requisitos técnicos.
Conclusão
196. O indício de que a especificação do item 2 do lote 1 foi inspirado no produto Palo Alto Traps não foi explicado devidamente pela Valec. No entanto, a estatal apresenta listagem de sete outros fornecedores que atenderiam ao especificado.
197. Infelizmente, tal listagem se resume ao item 2 do lote 1 e apenas veio aos autos agora. Nada parecido foi feito previamente para este item e para os demais itens do PE 2/2018, o que demonstraria aos interessados a competitividade do certame. Ademais, a Valec não justificou a necessidade dos vinte requisitos técnicos em tela. Por essas razões, a justificativa para este quesito não pode ser acatada.
II - Comparativo dos preços da empresa vencedora com outras licitações
198. A respeito deste tópico, a Valec registra inicialmente, em seu memorial de 21/11/2018, que, antes do pregão sob referência, não tinha conhecimento de um fabricante específico, somente dos pretensos (peça 103, p. 28) . Em seguida, apresenta tabela com os valores estimados no PE 2/2018 (peça 2, p. 37) e os valores finais dos Pregões Eletrônicos JF/PR 90/2017 e Prodepa 33/2017, bem como Ata da Central de Compras 5/2017, os quais foram apresentados originalmente por esta unidade técnica na instrução de 3/10/2018 (peça 103, p. 28-29; peça 100, p. 15) .
199. Com base na referida tabela, a Valec afirma que, 'dessa forma, ter-se-ia o custo inicial em R$ 19.275.365,50. Tendo em vista que o valor final das propostas foi de R$ 14.814.125,00, ficando 23,14% [abaixo] do valor estimado' (peça 103, p. 30; peça 6, p. 2) .
200. A Valec alega também que a cotação do dólar estava com tendência de alta no momento de realização do certame, o que deve ser considerado quando se analisa a diferença ocorrida somente no item 1 do certame (peça 103, p. 30) .
201. Quanto à participação de somente dois fabricantes, a Valec frisa que não recebeu proposta dos demais classificados para análise, de maneira que não pode analisar a participação de somente dois fornecedores, em que pese representados por quatro integradores (peça 103, p. 30) .
202. No que diz respeito especificamente ao comparativo de preços realizado nesta seção, na instrução desta Secretaria, de 3/10/2018 (peça 100, p. 14-15) , especialmente no que tange à conclusão de que 'pelos números apresentados, não é possível considerar que o PE 2/2018 possui preços competitivos' (peça 100, p. 14-15, item 109) , a Valec apresentou complementação ao já mencionado memorial, em 30/11/2018 (peça 106) , no qual consta seus contra-argumentos para esse assunto, alinhados resumidamente a seguir:
202.1. a análise empreendida por esta Secretaria teria se mostrado inadequada, uma vez que não contemplou a totalidade dos itens licitados, limitando-se a avaliar somente um dos sete itens que compõem o edital (peça 106, p. 2-3) ;
202.2. as aquisições realizadas pela Administração Pública, constantes da demonstração feita por esta unidade, são incompletas, não contendo todos os itens licitados pela Valec, de forma que se possa realizar a comparação (peça 106, p. 3-4) ;
202.3. tomando-se por base a configuração requerida pela Valec para o equipamento pertinente ao item 1 do grupo 1 (módulo de controle de perímetro físico - firewall) , assim como, para os itens não licitados nos certames dos referidos entes públicos, os preços obtidos no pregão da Valec, chegar-se-ia à tabela comparativa (peça 106, p. 10) que, no entender da Valec, seria a correta (peça 106, p. 6-10) ;
202.4. De acordo com a tabela comparativa retro mencionada, calculada pela Valec, o valor final do PE 2/2018 (R$ 14.814.125,00) estaria muito próximo da média dos demais pregões utilizados na comparação (R$ 14.544.024,87) , quando ajustados os seus quantitativos e valores aos requisitos do PE 2/2018 (peça 106, p. 11) ;
202.5. mesmo que fossem incluídos os valores de mercado nos itens não licitados nos pregões utilizados na comparação, 'o valor médio certamente se elevaria, comprovando, afinal, a vantajosidade do PE 02/2018' (peça 106, p. 11) ;
202.6. comparando-se os preços apurados pela Valec na fase de estimativa de preços com os preços obtidos nas licitações, conforme o quadro comparativo elaborado por esta unidade técnica (peça 100, p. 15) , ter-se-ia R$ R$ 14.814.125,00, como o valor final do PE 2/2018, contra R$ 20.121.907,63 como o valor médio inicial dos demais pregões comparados, o que equivale a cerca de 26,38% de redução do valor de referência da fase interna do pregão (peça 106, p. 12-14) .
Análise
203. Com relação à planilha comparativa de preços apresentada pela Valec, deduz-se que a referência ao 'custo inicial em R$ 19.275.365,50' (parágrafo 199) trata-se da soma dos valores da coluna 'MEDIA TOTAL'. Imagina-se que os valores referentes a cada item, na mencionada coluna, foram obtidos a partir da quantidade licitada pela Valec multiplicada pela 'MEDIA UNIT' do respectivo item.
204. Ocorre que é inapropriada a comparação de preços no modo como realizado pela Valec, tendo em vista que:
204.1. conforme a própria estatal já afirmou, as empresas têm pouco interesse em ofertar preços competitivos na etapa de pesquisa de preços (parágrafo 62) , de forma que a diferença percentual entre os valores estimados somente com base em pesquisas de preços e os valores finais obtidos no certame é pouco esclarecedora a respeito da economia real obtida com o pregão;
204.2. não faz sentido totalizar, no valor a ser comparado, valores médios de itens que foram licitados somente no pregão da Valec, a exemplo dos itens 2, 4, 5 e 7.
205. Ainda que fossem desconsideradas as ressalvas do parágrafo precedente, os cálculos apresentados pela Valec contêm diversos erros que inviabilizam seu aproveitamento. Por exemplo, a 'MEDIA UNIT' dos itens 1 e 6 deveria ser R$ 1.504.435,40 e R$ 179.631,73, respectivamente, e não R$ 1.324.315,92 e R$ 53.567,50. Em consequência, os valores da 'MEDIA TOTAL' correspondentes a esses itens também ficam comprometidos.
206. Também não merece acolhida o argumento de que a cotação do dólar estava com tendência de alta, com o intuito de justificar o preço maior do que o obtido por outros órgãos em licitações contemporâneas de objeto similar (parágrafo 200) , tendo em vista que normalmente os equipamentos e serviços de tecnologia da informação têm componentes importados na composição de seus preços e, portanto, pequenas variações de preço, para mais ou para menos, decorrentes de variações cambiais, são fatores intrínsecos e esperados nas compras de tais produtos. O argumento em análise somente mereceria avaliação mais detida se a variação dos preços tivesse sido abrupta, em percentual relevante e causada por fator incomum, o que não foi o caso.
207. Com relação à quantidade efetiva de participantes na disputa do PE 2/2018 (parágrafo 201) , a análise do assunto já foi exaurida no item 'g' (parágrafos 72-77) , chegando-se à conclusão de que apenas uma marca, a Palo Alto, esteve efetivamente representada e em condições de sagrar-se vencedora.
208. Semelhantemente, a contestação de se utilizar preponderantemente o item 1 do lote 1 (hardware de firewall) para efeito de comparação de preços (subparágrafos 211.1 e 211.2) , conforme anunciado no início do exame técnico desta instrução (parágrafo 13) , já foi rechaçada na análise dos itens 'f' e 'h' (parágrafos 92-94) .
209. No que tange às demais manifestações apresentadas pela Valec no documento de complementação do memorial (peça 106) , cabe registrar o seguinte:
209.1. quanto à tabela comparativa a respeito de quais foram os itens licitados no PE 2/2018 e nos demais pregões avaliados (peça 106, p. 4, item 14) :
209.1.1. a Central de Compras também adquiriu transceivers, itens GBIC SFP e GBIC SFP+ (peça 81, p. 48, item 2.1.2; p. 55, item 3.15.1.4; p. 56, item 3.22.1.4; p. 57, item 3.29.1.4) . Portanto, a aquisição desse produto pela Central de Compras equivale à da Valec;
209.1.2. ao contrário do que registra a Valec, o suporte aos itens 1, 2 e 3 está incluso no PE JF/PR 90/2017, no PE Prodepa 33/2017 e na Ata da Central de Compras MP 4/2018 (peça 86, p. 13, item 3, item 1.2; peça 86, p. 16, item 1.2; peça 89, p. 4, item 11.1.10; peça 89, p. 5, item 13.1, alínea 'd'; peça 81, p. 1, descrição do objeto; peça 81, p. 4, item 1.1; peça 81, p. 36, item 11; peça 81, p. 37, item 12.1) , conforme já assinalado na instrução de 3/10/2018 (peça 100, p. 15) ;
209.2. quanto à tabela comparativa de valores do PE 2/2018 e dos demais pregões avaliados (peça 106, p. 8, item 27) :
209.2.1. quanto ao item 4 do lote 1, ao contrário do que registra a Valec, o suporte aos itens 1, 2 e 3 está incluso no PE JF/PR 90/2017, no PE Prodepa 33/2017 e na Ata da Central de Compras MP 4/2018 (evidências citadas no subparágrafo 209.1.2 retro) , conforme já assinalado na instrução de 3/10/2018 (peça 100, p. 15) ;
209.2.2. quanto ao item 7 do lote 2, ao contrário do que registra a Valec, o suporte ao item 6 está incluso na Ata da Central de Compras MP 4/2018 (peça 81, p. 1, descrição do objeto; peça 81, p. 4, item 1.1; peça 81, p. 36, item 11; peça 81, p. 37, item 12.1) , conforme já assinalado na instrução de 3/10/2018 (peça 100, p. 15) ;
209.2.3. quanto à informação de que no PE 2/2018 da Valec estão inclusas 32 gbics SFP, velocidade de 1GB, mais 32 gbics SFP+, velocidade de 10GB (peça 106, p. 8, notas) , não foi possível identificar esses dados no edital do pregão;
209.3. quanto à tabela comparativa de preços elaborada pela Valec (peça 106, p. 9-10, item 29) , não é possível avaliar os argumentos dela decorrentes (peça 106, p. 11, itens 30-36) , tendo em vista que, no que toca à metodologia utilizada para a construção da aludida tabela, não é possível aceitar que sejam atribuídos aos itens não licitados nos pregões dos outros três órgãos valores obtidos a partir do PE 2/2018 da própria Valec, para depois fazer-se a média dos quatro pregões e compará-la com o resultado final do pregão da Valec. Ademais, a referida tabela conta com o vício de considerar ausentes itens que na verdade estão inclusos, conforme já explanado nos subparágrafos anteriores;
209.4. quanto à comparação feita pela Valec no 'Cenário 2 - Fase Interna' (peça 106, p. 12-14) , a empresa incorre em impropriedades semelhantes às já apontadas com relação à planilha comparativa por ela apresentada anteriormente (parágrafos 203 e 204) .
210. Em face do exposto, repete-se a seguir a análise comparativa realizada na instrução precedente desta Sefti (peça 100, p. 14-15) .
211. Utilizando-se contratações mencionadas nesta instrução, é possível comparar os valores obtidos pelo PE 2/2018 com aquisições que foram limitadas a soluções Palo Alto e em relação ao Pregão Eletrônico da Central de Compras 5/2017, lote 5. Foram utilizadas as seguintes licitações/contratações:
211.1. Pregão Eletrônico JF/PR 90/2017, licitação limitada ao fabricante Palo Alto (peças 86 e 87) ;
211.2. Pregão Eletrônico Prodepa 33/2017, o qual originou o Contrato Prodepa 2/2018 (peça 89) ;
211.3. Pregão Eletrônico Central de Compras 5/2017, lote 5 (peças 81, 82 e 95) .
212. Primeiramente cabe ressaltar que a contratação da Valec possui algumas peculiaridades em relação às outras contratações avaliadas, especialmente porque:
212.1. O item 2 do lote 1, os chamados endpoint protection, foi licitado de forma conjunta com o equipamento de firewall;
212.2. O item 3 do lote 1, módulo de inteligência, não foi licitado nas demais soluções;
212.3. Além do equipamento (hardware) de firewall, a Valec licitou um tipo específico de firewall (software) para ambientes virtuais, o item 1 do lote 2, não presente nas demais soluções comparáveis;
212.4. O suporte técnico tanto para os itens do lote 1, quanto para os do lote 2, foram cotados separadamente, respetivamente nos itens 4 e 7 da licitação. Para as demais contratações, o suporte técnico foi cotado incluso para o mesmo período da garantia dos produtos.
213. Além disso, no comparativo apenas das aquisições de Palo Alto 5220, a especificação da Valec correspondeu ao conjunto completo de licenciamento do fabricante, o qual inclui, simplificadamente:
213.1. Threat Prevention: analisa a rede contra ameaças, analisando o tráfego contra amostras de malware conhecidos;
213.2. Url Filtering: lista de sítios perigosos;
213.3. Global Protect: proteção para equipamentos móveis, independentemente de sua localização;
213.4. Wildfire: análise e atualização dinâmica de ameaças não conhecidas.
214. Como o PE JF/PR 90/2017 não inclui a licença Global Protect e o PE Prodepa 33/2017, além desta, não incluiu Wildfire, para efeito de comparação, serão utilizados os preços de licenciamento utilizados no registro de preços originado do PE JF/PR 90/2017, o qual apresenta o mesmo valor para as três licenças disponíveis. Será assumido que a licença Global Protect pode ser adquirida pelo mesmo valor, pois é esse o comportamento observado nos list prices disponíveis para preços nos Estados Unidos, em que a cotação das quatro licenças é homogênea.
215. Com essas considerações, é possível montar o quadro da Tabela 4.
Tabela 4 - Comparativo dos valores da solução vencedora do PE 2/2018 com outros certames públicos
	 
	Empresas
	Niva
	Teltec
	Fast Security
	NCT

		Certame
	PE Valec 2/2018
	PE JF/PR 90/2017
	PE Prodepa 33/2017
	Ata Central de Compras /MP 4/2018

		Firewall
	Palo Alto PA-5220
	Palo Alto PA-5220
	Palo Alto PA-5220
	Fortinet Fortigate 3200D

		Garantia Contratada
	4 anos
	5 anos
	3 anos
	5 anos

		Itens
	Valor Unitário
	Valor Unitário
	Valor Unitário
	Valor Unitário

	Lote 1
	Item 1 - Firewall
	1.495.000,00
	2.116.631,20
	1.324.315,92
	615.400,00

		Item 2 - Endpoint Protection
	937,00
	Não licitado
	Não licitado
	Não licitado

		Item 3 - Módulo de Inteligência
	580.300,00
	607.403,50
	Não licitado
	Não licitado

		Item 4 - Suporte dos itens 1, 2 e 3
	470.400,00
	Incluso
	Incluso
	Incluso

	Comparação Lote 1 - Itens 1, 3 e 4
	2.545.700,00
	2.724.024,70

	Lote 2
	Item 5 - Firewall para ambiente virtualizado
	144.000,00
	Não licitado
	Não licitado
	Não licitado

		Item 6 - Gerência centralizada
	147.270,00
	73.850,00
	Não licitado
	42.500

		Item 7 - Suporte dos itens 5 e 6
	200.055,00
	Incluído para o item 6
	Não licitado
	Incluído para o item 6

Conclusão
216. Pelos números apresentados, não é possível considerar que o PE 2/2018 possui preços competitivos.
217. Especialmente para o lote 1 (linha 'Comparação Lote 1 - Itens 1, 3 e 4') , o mais relevante, a comparação direta com solução idêntica adquirida pela Justiça Federal do Paraná é desfavorável, pois apesar de apresentar preço 6,5% menor conta com garantia e suporte de um ano a menos.
218. Já considerando a comparação com um certame sem fabricante determinado, como a Ata Central de Compras/MP 4/2018, e cujo equipamento registrado possui características básicas superiores, a comparação é bastante desfavorável ao PE 2/2018, pois o combinado dos itens 1 e 4 foi registrado por aproximadamente 31% do valor do PE 2/2018, com o adicional de ter um ano a mais de garantia e suporte. Evidentemente, não se fez uma avaliação pormenorizada dos requisitos técnicos do PE 2/2018 para se avaliar se a solução da Ata Central de Compras/MP 4/2018 é perfeitamente compatível. O objetivo aqui foi demonstrar que apesar de pretensamente ser um certame aberto a vários fabricantes, na prática, o PE 2/2018 resultou em valores semelhantes aos obtidos por certames destinados apenas aos representantes da Palo Alto. Não foram obtidos, na prática, os benefícios de competitividade esperados de uma licitação em que pudessem concorrer vários players do mercado, devendo as justificativas da Valec para os valores do certame serem rejeitadas.
CONCLUSÃO
219. Em análise dos itens de oitiva da Valec, conforme sequência constante do Ofício 353/2018-TCU/Sefti (peça 36) , conclui-se que as justificativas apresentadas pela estatal para os itens 'c', 'd' e 'j' podem ser acatadas (parágrafos 53 e 126) e para os itens 'i' e 'l' podem ser parcialmente acatadas (parágrafos 117, 118, 165 e 167) .
220. Em contrapartida, a Valec não conseguiu justificar as falhas identificadas nos itens 'a', 'b', 'e', 'f', 'g', 'h', 'k', 'm', 'n' e 'o' (parágrafos 31, 48, 63, 86, 105, 144, 180 190 e 197) .
221. Em suma, o acatamento parcial ou o não acatamento das justificativas para os citados itens significa apontar falhas graves na etapa interna da licitação, em que:
221.1. não houve menção a que soluções de mercado poderiam atender aos requisitos técnicos, seja na fase interna seja após este processo, exceto para o item 2 do lote 1, em reposta ao Ofício 353/2018-TCU/Sefti (parágrafo 30) ;
221.2. não houve justificativa sobre a possibilidade de manutenção da solução atual em detrimento da aquisição de solução mais exigente, ainda mais sem considerar as métricas de mercado para respaldá-la (firewall throughput, IPsec VPN throughput, número máximo de sessões suportadas e novas sessões por segundo) , bem como para os demais requisitos técnicos (parágrafos 48, 83-85, 118, 190 e 197) ;
221.3. não foi possível observar a aplicação do ganho de escala ao se ter aumentado os quantitativos após a entrada do Dnit (parágrafo 61) ;
221.4. a pesquisa de preços se resumiu a consulta de preços a possíveis fornecedores, não havendo menção a qualquer valor presente em contratação pública ou do mercado privado. Esta instrução observou preços de duas contratações contemporâneas do mesmo equipamento vencedor, o Palo Alto PA-5220, uma das quais ainda possui ata de registro de preços vigente, e de contratações de equipamentos compatíveis (parágrafos 103-105) ;
221.5. a desclassificação da representante pela não aceitação de atestado de capacidade técnica foi desarrazoada, uma vez que o edital não traz exigência de que o modelo de equipamento seja especificado no atestado, o que afronta o princípio da vinculação ao instrumento convocatório, constante do art. 3º, caput, da Lei 8.666/1993, além do que há constante atualização dos equipamentos ofertados por empresas desse ramo, sendo ainda possível a oferta de equipamentos distintos, a depender das especificações solicitadas (parágrafo 141) ;
221.6. a Valec não logrou afastar a acusação de que houve tratamento diferenciado na avaliação dos atestados de capacidade técnica apresentados pelas empresas A. Telecom e Niva (parágrafo 144) , o que afronta os princípios da isonomia e do julgamento objetivo das propostas insculpidos no art. 3º, caput, da Lei 8.666/1993;
221.7. a exigência de apresentação do modelo de atestado constante do Anexo VIII do edital do PE 2/2018 desatende o princípio da objetividade dos critérios, conforme previsto no art. 2º, § 2º do Decreto 5.450/2005, pois não especifica o critério de sustentabilidade ambiental a ser adotado nem informa o momento da sua apresentação (parágrafo 164) , o que faz com que a desclassificação da empresa A. Telecom com fulcro no alegado descumprimento de requisitos do referido Anexo VIII seja irregular (parágrafo 165) ;
221.8. com relação à aceitabilidade da proposta da empresa Niva em relação aos termos do edital, a Valec limitou-se a informar que os requisitos foram avaliados no PA 180668-2017-96. Além disso, foi observado um requisito não atendido e outro não comprovado (parágrafo 180) , o que afronta os princípios da vinculação ao instrumento convocatório e do julgamento objetivo das propostas insertos no art. 3º, caput, da Lei 8.666/1993;
222. Ademais, é importante destacar que, embora o PE 2/2018 não seja restrito à marca específica, na prática, o certame foi efetivamente disputado apenas por representantes dos fabricantes Cisco e Palo Alto, sendo que as propostas dos revendedores da marca Cisco foram desclassificadas por supostamente não atenderem os requisitos técnicos do edital (parágrafos 75-77) .
223. Outro ponto que depõe contra a competitividade do certame é que há ata de registro de preços vigente oriunda de licitação restrita à Palo Alto que apresenta condições melhores (preço semelhante e um ano a mais de garantia e suporte) . Ainda sobre o preço obtido, recente licitação conduzida pela Central de Compras do Ministério do Planejamento, Desenvolvimento e Gestão - atual Ministério da Economia - registrou solução de firewall, sem restrição de fabricante, com métricas superiores e com preço cerca de dois terços menor (parágrafos 217 e 218) .
224. Pelo acima exposto, será mantida a proposta de determinação para anulação do PE 2/2018 e recomendações correlatas. Por fim, considerando o quadro atual informado pelo gestor por ocasião do agravo de peça 47, em que noticiou-se acerca de instabilidade da solução atualmente em uso e do quadro de ausência de garantia e suporte técnico, uma medida que poderia ser estudada pela Valec, como sugestão de alternativa aos possíveis desdobramentos dessa representação, seria analisar a conveniência e oportunidade de analisar a adequabilidade do firewall 5 proveniente do Pregão Eletrônica Central de Compras/MP 5/2017 ao seu ambiente e a possível adesão tardia à ata de registro de preços decorrente.
PROPOSTA DE ENCAMINHAMENTO
225. Diante do exposto, submetem-se os autos ao gabinete do Relator, Ministro Bruno Dantas, com as seguintes propostas:
225.1. conhecer da presente representação, satisfeitos os requisitos de admissibilidade previstos nos arts. 235 e 237, inciso VII, do Regimento Interno deste Tribunal, c/c art. 113, § 1º, da Lei 8.666/1993 e no art. 103, § 1º, da Resolução - TCU 259/2014, para, no mérito, considerá-la parcialmente procedente;
225.2. determinar à Valec Engenharia, Construções e Ferrovias S.A., com fundamento no art. 71, inciso IX, da Constituição Federal, c/c art. 45 da Lei 8.443/1992, que adote providências com vistas a anular o Pregão Eletrônico 2/2018, por estar em desacordo com a Lei 8.666/1993, art. 3º, inciso I e art. 7º, § 4º;
225.3. recomendar à Valec Engenharia, Construções e Ferrovias S.A., com fundamento no art. 250, inciso III, do Regimento Interno do TCU, que avalie a conveniência e a oportunidade de adotar os seguintes procedimentos, caso opte por realizar nova licitação para aquisição de solução de firewall em substituição ao Pregão Eletrônico 2/2018:
225.3.1. identifique as métricas principais de firewall relativas aos requisitos que devem ser atendidos, considerando a expectativa para os próximos anos, a exemplo de firewall throughput, IPSec VPN throughput, número de conexões totais, número de conexões novas por segundo e espaço de armazenamento, de modo que possa mapear os principais modelos disponíveis, garantindo que sua especificação não possua item restritivo sem a devida justificativa técnica;
225.3.2. liste em edital, a título de exemplo, possíveis soluções de mercado aptas a atender os requisitos técnicos, de fabricantes distintos, com vistas a aperfeiçoar a competitividade do certame, ampliando o número de concorrentes efetivos que possam atender às especificações;
225.3.3. caso venha a exigir requisitos de sustentabilidade ambiental, previstos na IN - SLTI/MP - 1/2010, certifique-se de especificar quais padrões devem ser obedecidos, nos termos do art. 5º da Instrução Normativa.
226. comunicar a decisão que vier a ser proferida à Valec Engenharia, Construções e Ferrovias S.A. e às empresas A. Telecom Teleinformática Ltda. e Niva Tecnologia da Informação Ltda, informando-as que o voto e o relatório podem ser obtidos em www.tcu.gov.br/acordaos;
227. arquivar os presentes autos."
É o relatório.

8.1. Thiago Silva da Silva, representando Niva Tecnologia da Informação Ltda.  
8.2. Paulo Ricardo Brinckmann Oliveira (19.415/OAB-DF), representando A. Telecom Teleinformática Ltda. 
8.3. Silvia Regina Schmitt (38.717/OAB-DF), representando Valec Engenharia, Construções e Ferrovias S.A.

Não atuou.

REPRESENTAÇÃO. ALEGAÇÃO DE FALHAS GENERALIZADAS EM PROCEDIMENTO LICITATÓRIO DE registro de preços para aquisição de plataforma de segurança. ADOÇÃO DE MEDIDA CAUTELAR. OITIVAS. AGRAVO. CONHECIMENTO. ARGUMENTOS INSUFICIENTES PARA DESCARACTERIZAR AS RAZÕES QUE FUNDAMENTARAM A MEDIDA ADOTADA. NÃO PROVIMENTO. ANÁLISE DE MÉRITO. PROCEDÊNCIA PARCIAL. ANULAÇÃO DA LICITAÇÃO. RECOMENDAÇÕES.

REPRESENTAÇÃO (REPR)

Secretaria de Fiscalização de Tecnologia da Informação (Sefti).

Trata-se de representação formulada pela empresa A. Telecom Teleinformática Ltda., com pedido de concessão de medida cautelar, a respeito de possíveis irregularidades ocorridas no pregão eletrônico 2/2018 promovido pela Valec Engenharia, Construções e Ferrovias S/A, que tem por objeto a contratação de serviços de reestruturação da rede de dados.
O pregão consiste no registro de preços de plataforma de segurança com funcionalidade de proteção à rede, usuários/servidores críticos e inteligência no combate a ameaças, incluindo o fornecimento de equipamentos e softwares integrados, serviços de instalação e configuração, suporte técnico, garantia e transferência de conhecimento, ao valor estimado de R$ 22.990.412,99.
O objeto da licitação foi dividido em dois grupos. O grupo 1, composto de quatro itens, consistiu de solução de proteção de perímetro físico, estimado em R$ 21.535.594,72, enquanto o grupo 2, consistindo de solução de proteção de perímetro virtual, composto de três itens, foi estimado em R$ 1.454.818,27.
A sessão do pregão foi realizada em 16/3/2018, tendo a representante terminado a fase de lances em primeiro lugar com proposta no valor de R$ 12.488.480,52 para o grupo 1 do objeto licitado. Após a desclassificação de sua proposta e a da licitante que ocupava a segunda colocação, a empresa Niva Tecnologia da Informação Ltda., terceira colocada, teve sua proposta aceita, sendo declarada vencedora, com preço final de R$ 13.890.800,00.
Consta nos autos informação de que, após o julgamento de três recursos apresentados no âmbito administrativo, o objeto do certame foi adjudicado à empresa considerada vencedora e que o resultado da licitação foi homologado em 20/7/2018 (peças 7 e 25) .
Em suma, a representante alega que houve direcionamento para marca e empresa específicas, falta de isonomia na análise das propostas das licitantes, superdimensionamento da solução, elaboração da estimativa do preço da contratação a partir de cotações inadequadas e conluio entre licitantes, bem como antieconomicidade e planejamento deficiente da contratação.
A Secretaria de Fiscalização de Tecnologia da Informação (Sefti) propôs a adoção de medida cautelar, por estarem presentes nos autos os requisitos do fumus boni iuris e do periculum in mora, bem assim por não se ter configurado o periculum in mora ao reverso, capaz de trazer prejuízos significativos à Valec ou ao interesse público. 
A conclusão da secretaria especializada levou em consideração os indícios de falhas referentes ao (à) : 1) planejamento da contratação, avaliação das soluções de mercado e estimativa do valor da contratação; 2) ausência de tratamento isonômico na análise das propostas da licitante considerada vencedora e da representante; 3) existência de requisitos técnicos no termo de referência do pregão eventualmente superdimensionados e restritivos à competitividade; e 4) existência de requisitos técnicos que direcionaram o certame para solução de fabricante específico.
A unidade instrutora destacou, ainda, que a cautelar proposta deveria ser adotada sem a oitiva prévia da entidade responsável pela licitação, tendo em vista a possibilidade de vir a ocorrer a celebração do contrato com a empresa declarada vencedora e por estarem presentes indícios de vícios capazes de macular a lisura do processo.
Considerei integralmente adequada a proposta encaminhada pela secretaria especializada, motivo pelo qual determinei a adoção da medida cautelar prevista no art. 276 do RI/TCU, a fim de determinar a imediata suspensão de todos os atos decorrentes do certame até decisão ulterior do Tribunal, bem como proceder à oitiva da entidade e da empresa vencedora para deslinde do processo. Essa decisão foi devidamente referendada pelo Plenário por meio do Acórdão 1.777/2018.
Irresignada, a Valec manejou recurso de agravo aduzindo, no mais importante, que as alegações apresentadas na representação seriam mero inconformismo diante dos resultados do certame e não se revestiriam dos requisitos para ensejar a adoção de medida cautelar, sendo que haveria, ainda, perigo da demora reverso para a Administração. Assim, formulou pedidos no sentido de conhecimento do agravo, concessão de efeito suspensivo e revogação da medida cautelar adotada.
Ao analisar o agravo, tendo em vista que os fundamentos da medida cautelar adotada não foram infirmados, em especial porque as justificativas ora trazidas pela Valec foram meras alegações desacompanhadas de fundamentos técnicos robustos o suficiente que permitissem afastar a validade dos questionamentos efetuados pela Sefti, considerei mais prudente aguardar a análise de mérito a fim de clarear as questões controversas dos autos. Sendo assim, o recurso teve seu provimento negado pelo Acórdão 1868/2018-TCU-Plenário, de minha relatoria, proferido na sessão de 15/8/2018.
Assim, os autos retornaram à unidade instrutora, a qual realizou a instrução de mérito, na qual propôs considerar a representação parcialmente procedente, determinando à Valec, com fundamento no art. 71, inciso IX, da Constituição Federal, c/c o art. 45 da Lei 8.443/1992, que adotasse providências com vistas a anular o Pregão Eletrônico 2/2018, por estar em desacordo com a Lei 8.666/1993, art. 3º, inciso I e art. 7º, § 4º (peça 100) .
Estando os autos em meu gabinete, foi juntado memorial formulado pela Valec (peça 103) , em face das conclusões contidas na instrução de mérito proposta pela Sefti. Na peça, a Valec pleiteia a revogação da decisão cautelar que suspendeu o processo licitatório e o não acolhimento da proposta formulada por esta unidade técnica na instrução de mérito retromencionada.
Por despacho datado de 21/11/2018, tendo em vista a mencionada documentação superveniente apresentada pela Valec, bem como o grau de especialidade inerente à matéria objeto do processo, determinei a restituição dos autos à Sefti para que verificasse em que medida as informações trazidas possuíam o condão de modificar a proposta de encaminhamento alvitrada em sua instrução.
Complementando o aludido memorial, a Valec apresentou informações adicionais à peça 106.
A unidade instrutora, em manifestação final à peça 109, concluiu que grande parte das justificativas apresentadas pela Valec não poderiam ser acatadas, uma vez que a estatal, no entender da Sefti, não conseguiu justificar as respectivas ocorrências identificadas, o que significa que, de fato, existiram falhas graves na etapa interna da licitação.
Assim sendo, pugna pela manutenção da proposta de determinação para anulação do Pregão Eletrônico 2/2018, bem como das recomendações correlatas. Por fim, considerando o quadro atual informado pelo gestor por ocasião do agravo de peça 47, em que se noticiou acerca de instabilidade da solução atualmente em uso e do quadro de ausência de garantia e suporte técnico, sugere medida a ser estudada pela Valec, como alternativa aos possíveis desdobramentos dessa representação, qual seja a de avaliar a conveniência e oportunidade de análise da adequabilidade do firewall 5 proveniente do Pregão Eletrônico Central de Compras/MP 5/2017 ao seu ambiente e a possível adesão tardia à ata de registro de preços decorrente desse certame.
Corroboro integralmente o posicionamento da unidade instrutora em sua percuciente análise, constante do relatório que acompanha este voto, e incorporo-a às minhas razões de decidir, sem prejuízo das breves considerações que a seguir exponho.
Ao compulsar os autos, verifiquei que, de fato, não houve menção a quais soluções de mercado poderiam atender aos requisitos técnicos, seja na fase interna ou após este processo. Com efeito, embora a Valec tenha listado contratações realizadas pela Administração Pública, não foram feitas avaliações dos equipamentos, comparação dos modelos disponíveis com as especificações técnicas, de modo a mapear quais poderiam atender às necessidades da estatal e a confirmar que a configuração da solução licitada seria viável técnica e economicamente e que não se prestaria a direcionar o certame nem restringir seu caráter competitivo.
Em complemento a isso, não restou documentalmente demonstrado que a atualização do atual equipamento ou, ainda, que sua substituição por equipamento com capacidade semelhante, não seria suficiente para atender às necessidades da Valec. Como bem pontuado pela unidade instrutora, a despeito de a estatal registrar que "há diversas soluções de mercado", elencando algumas delas, ela não realiza qualquer tipo de comparação com a sua solução atual nem com a desejada.
Chama atenção, também, o fato de não haver sido constatada a aplicação do ganho de escala ao se ter aumentado consideravelmente os quantitativos após a entrada do Departamento Nacional de Infraestrutura de Transportes - Dnit, sob a justificativa do pouco interesse que as empresas possuem em ofertar preços competitivos na etapa de pesquisa de preços.
Historicamente, o TCU sempre defendeu que as estimativas de preços prévias às licitações devem estar baseadas em uma "cesta de preços aceitáveis". Nessa linha, os Acórdãos 2.170/2007 e 819/2009, ambos do Plenário. Tais precedentes levaram ao Guia de Boas Práticas em Contratações de Soluções de TI do TCU, de 2012, que lista uma série de fontes de informação que podem ser utilizadas para analisar o mercado com vistas à obtenção de dados sobre preços. 
Em reforço, o Acórdão 2943/2013-TCU-Plenário consolidou que não se deve considerar, para fins de elaboração do mapa de cotações, as informações relativas a empresas cujos preços revelem-se evidentemente fora da média de mercado, de modo a evitar distorções no custo médio apurado e, consequentemente, no valor máximo a ser aceito para cada item licitado. Todo esse esforço do TCU culminou na edição da IN-SLTI/MPOG 5/2014, que dispõe sobre os procedimentos administrativos básicos para a realização de pesquisa de preços para a aquisição de bens e contratação de serviços em geral.
Então, como tenho asseverado em diversas outras ocasiões, argumentos tais como o do pouco interesse das empresas em ofertar preços competitivos na etapa de pesquisa de preços somente merecem guarida quando evidenciado que tais pesquisas de preços da licitação foram feitas de acordo com a melhor técnica possível para cada caso, a exemplo dos parâmetros definidos na IN-SLTI/MPOG 5/2014, o que não restou demonstrado neste processo.
No que tange à frustração do caráter competitivo do certame devido ao excesso de requisitos técnicos exigidos no edital, concordo com a análise da Sefti. Embora o Pregão Eletrônico 2/2018 não seja adstrito a qualquer marca específica, na prática o certame foi verdadeiramente disputado apenas por representantes dos fabricantes Cisco e Palo Alto, lembrando, ainda, que as propostas dos revendedores da marca Cisco foram desclassificadas por supostamente não atenderem os requisitos técnicos do edital. 
Assim, levando em consideração que apenas uma marca foi efetivamente representada na disputa, face à incapacidade de os produtos ofertados pelas demais marcas atenderem aos requisitos técnicos do edital, não há como prosperar o argumento de que o nível de exigência de tais requisitos não constituiu óbice à competitividade da licitação.
Vale reforçar a conclusão da unidade instrutora, a qual não se preocupou em relação à ausência de menção no edital a marcas e modelos capazes de atender aos requisitos técnicos estabelecidos, mas da inexistência, nos autos do processo administrativo da contratação, de alusão a essas possíveis marcas e modelos, com estudos técnicos comparativos capazes de evidenciar que o conjunto de tais requisitos não estaria direcionando o certame para somente uma marca.
No que diz respeito aos procedimentos adotados para a elaboração da estimativa de preços para o objeto do Pregão Eletrônico 2/2018 e as razões para a não utilização de contratações públicas, o fato de a pesquisa de preços ter se resumido a consultas a possíveis fornecedores, não havendo alusão a qualquer valor presente em contratação pública ou do mercado privado, não encontra qualquer respaldo normativo ou na jurisprudência desta Corte, mormente levando em consideração que a Valec não efetuou qualquer diligência na definição do orçamento de referência, com o fito de obter elementos de comparação, ao menos para o principal item de sua solução (item 1 do lote 1) .
Outrossim, e não menos importante, estou de acordo com a conclusão da unidade instrutora quanto à falta de isonomia da Valec na averiguação da adequação dos atestados de capacidade técnica apresentados pela empresa A. Telecom, quando comparada à mesma análise para a empresa vencedora. 
Por certo, a estatal não logrou afastar a imputação de que houve tratamento diferenciado na avaliação dos atestados de capacidade técnica apresentados pelas empresas A. Telecom (representante) e Niva (licitante declarada vencedora) , o que afronta os princípios da isonomia e do julgamento objetivo das propostas insculpidos no art. 3º, caput, da Lei 8.666/1993.
Ao percorrer as peças do processo, resta claro que a desclassificação da representante pela não aceitação de atestado de capacidade técnica foi descabida, uma vez que o edital não traz exigência de que o modelo de equipamento seja especificado no documento, o que afronta o princípio da vinculação ao instrumento convocatório, constante do art. 3º, caput, da Lei 8.666/1993, além do que há constante atualização dos equipamentos ofertados por empresas desse ramo, sendo ainda possível a oferta de equipamentos distintos, a depender das especificações solicitadas.
Ademais, com relação à aceitabilidade da proposta da empresa Niva em relação aos termos do edital, a Valec limitou-se, por duas oportunidades, a informar que os requisitos foram avaliados no processo administrativo afeto à contratação (PA 180668-2017-96) . 
Todavia, a unidade instrutora entende que as justificativas para essa questão devem ser recusadas, visto que logrou observar pelo menos um requisito não atendido e outro não comprovado, afrontando os princípios da vinculação ao instrumento convocatório e do julgamento objetivo das propostas insertos no art. 3º, caput, da Lei 8.666/1993, posição com a qual reafirmo minha concordância.
Por derradeiro, quanto às questões afetas ao superdimensionamento da solução, estou de acordo com a conclusão da Sefti dando conta de que a Valec não conseguiu demonstrar que sua necessidade atual acompanhada de projeção dos próximos anos guarda correlação com as especificações do certame licitatório. 
Além disso, não foram observados nos autos do processo administrativo da contratação, tampouco nas respostas da Valec, exemplos de especificações de mercado que pudessem atender aos requisitos, o que gera sérias dúvidas sobre a competitividade resultante do projeto feito, de forma que seus argumentos sobre esse item não merecem prosperar.
Um último ponto bem levantado pela Sefti e que atesta a falta de competitividade do certame em referência é a existência de ata de registro de preços vigente, oriunda de licitação restrita à Palo Alto, a qual apresenta condições melhores, quais sejam: preço semelhante e um ano a mais de garantia e suporte. 
Ainda sobre o preço resultante das tratativas licitatórias, recente certame conduzido pela Central de Compras do Ministério do Planejamento, Desenvolvimento e Gestão - atual Ministério da Economia - registrou solução de firewall, sem restrição de fabricante, com métricas superiores e com preço cerca de dois terços menor.
Em vista de todo o exposto, mais uma vez reforçando meu alinhamento à análise da unidade instrutora em suas duas instruções de mérito, voto por que o Tribunal acolha a minuta de acórdão que ora submeto à deliberação deste Colegiado.
TCU, Sala das Sessões Ministro Luciano Brandão Alves de Souza, em 12 de junho de 2019.
Ministro BRUNO DANTAS 
Relator